---
title: "Calcul Age"
date: "`r Sys.Date()`"
output:
  html_document:
    toc: true
    toc_float: true
    toc_depth: 2
---

```{r setup, include=FALSE, comment="#>"}
knitr::opts_chunk$set(echo = TRUE)

html_vspace <- function(px = 50) {
  cat(paste0('<div style="height: ', px, 'px;"></div>'))
}
```
```{css, echo=FALSE}
.textfont10 {font-size: 10px}
.textfont11 {font-size: 11px}
.textfont12 {font-size: 12px}  /*Par défaut*/ 
.textfont13 {font-size: 13px}
.textfont14 {font-size: 14px}
.textfont15 {font-size: 15px}
```


# Contexte

Trouver la manière la plus juste et efficace de calculer l'âge.

```{r, results="asis", echo=FALSE}
html_vspace()
```

# Exigences

```{r, message=FALSE, warning=FALSE}
library(data.table)
library(dplyr)
library(lubridate)
library(microbenchmark)
library(stringr)


# Performance
n_benchmark <- 1  # Nombre d'itérations
performance_nobs <- 1e2  # Nombre d'observations du tableau

# Taux de succès
tx_succ_date_fin <- "2000-12-31"  # Date de fin pour analyse des taux de succès
```

```{r, results="asis", echo=FALSE}
html_vspace()
```

# Méthodes

## Diviser par 365.25

Calculer le nombre de jours entre la date de naissance et la date où l'on veut déterminer l'âge, puis diviser par 365,25.

```{r}
date_naissance <- as_date("2001-01-01")
age <- vector("integer", 10)
for (i in 1:10) {  # Calculer l'âge des 10 premières années
  date_calcul <- as_date(paste0(2001 + i,"-01-01"))  # Date pour calcul âge : 2022 à 2011
  age[i] <- as.integer((date_calcul - date_naissance) / 365.25)  # Calcul de l'âge
  names(age)[i] <- paste0(2001 + i,"-01-01")
}
print(age)
```

Le résultat devrait être un vecteur allant de 1 à 10. On remarque qu’il n’y a que deux bonnes valeurs : l’année 2005 indiquant 4 ans et l’année 2009 indiquant 8 ans.

```{r, results="asis", echo=FALSE}
html_vspace(10)
```

## Diviser par 365

```{r}
date_naissance <- as_date("2000-02-29")
date_calcul <- as_date(c("2001-02-28", "2001-03-01", "2004-02-28", "2004-02-29", "2004-03-01"))
age <- floor(as.integer(date_calcul - date_naissance) / 365)
names(age) <- as.character(date_calcul)
age
```

On devrait avoir un vecteur de `{0, 1, 3, 4, 4}`, donc diviser par 365 ne fonctionne pas.

```{r, results="asis", echo=FALSE}
html_vspace(10)
```

## Diviser par 10000

Convertir une date `AAAA-MM-JJ` en un **nombre entier** au format `AAAAMMJJ`, puis diviser par 10000.

```{r}
date_naissance <- as_date("2001-06-15")
date_calcul <- as_date(paste0(2002:2011, "01-01"))
# Convertir en entier au format AAAAMMJJ
date_naissance <- as.integer(str_remove_all(date_naissance, "-"))
date_calcul <- as.integer(str_remove_all(date_calcul, "-"))
date_calcul - date_naissance
(date_calcul - date_naissance) / 10000
floor((date_calcul - date_naissance) / 10000)
```

Diviser par 10000 et prendre la valeur plancher fonctionnera toujours pour calculer l'âge. **Notez bien** qu'il est important de prendre la valeur plancher (`floor()`) parce que les décimales n'ont pas de sens.

```{r}
# Une journée
(20210101 - 20201231) / 10000  # 31 décembre au 1er janvier
(20210701 - 20210630) / 10000  # 30 juin au 1er juillet
```

Les valeurs `0.887` et `0.0071` démontre que les décimales de la méthode n'ont pas de sens, car les deux représentent une journée.

```{r, results="asis", echo=FALSE}
html_vspace(10)
```

## lubridate interval() / dyears(1)

Utiliser la date de naissance et la date de calcul de l'âge dans la fonction `interval()` et diviser par `dyears(1)` pour convertir en année.

```{r}
date_naissance <- as_date("2001-06-15")
date_calcul <- as_date(paste0(2002:2011, "01-01"))
age <- interval(date_naissance, date_calcul) / dyears(1)
names(age) <- date_calcul
age
floor(age)
```

Bien que cette méthode semble parfaite et efficace, elle n'est pas constante dans la gestion des années bissextiles. Si l'anniversaire est le 29 février, l'anniversaire est parfois le 28 février, d'autres le 1$^{er}$ mars.
```{r}
date_naissance <- as_date("1980-02-29")
date_calcul <- as_date(paste0(c(2001:2010), "02-28"))
age <- floor(interval(date_naissance, date_calcul) / dyears(1))
age
```


```{r, results="asis", echo=FALSE}
html_vspace(10)
```

## Comparaison MOIS et JOUR

Calculer le nombre d'années entre la date de calcul et la date de naissance. Si la combinaison `mois-jour` de la date de calcul est plus petite que celle de la date de naissance soustraire 1 à la valeur précédemment calculée.  
Cette méthode considère que l'anniversaire d'une date de naissance le 29 février sera le 1$^{er}$ mars lors des années non bissextiles.

```{r, class.source="textfont11"}
date_calcul <- as_date(paste0(2002:2011, "01-01"))
age <- sapply(date_calcul, function(x) {
  date_naissance <- as_date("2001-06-15")
  age <- year(x) - year(date_naissance)  # Nombre d'années entre la date de calcul et la naissance
  if (month(x) < month(date_naissance) | (month(x) == month(date_naissance) & day(x) < day(date_naissance))) {
    # La date de naissance est le 15 juin. Soustraire 1 si la date est entre le 1er janvier et le 14 juin
    age <- age - 1
  }
  return(age)
})
names(age) <- date_calcul
age
```


```{r, results="asis", echo=FALSE}
html_vspace()
```


# Test de performance

```{r}
set.seed(42)
dates_naiss <- seq(as_date("1961-01-01"), as_date("1980-12-31"), by = 1)
dates_age <- seq(as_date("2001-01-01"), as_date("2021-12-31"), by = 1)
df <- tibble(  # Pour tests dplyr
  ID = 1:performance_nobs,
  DATE_NAISS = sample(dates_naiss, performance_nobs, replace = TRUE),
  DATE_CALCUL = sample(dates_age, performance_nobs, replace = TRUE)
)
dt <- as.data.table(df)
dt

df_36525 <- function(df) {
  df <- df %>% mutate(AGE = floor(as.integer(DATE_CALCUL - DATE_NAISS) / 365.25))
}
df_365 <- function(df) {
  df <- df %>% mutate(AGE = floor(as.integer(DATE_CALCUL - DATE_NAISS) / 365))
}
df_10k <- function(df) {
  df <- df %>%
    mutate(DATE_CALCUL = as.integer(str_remove_all(DATE_CALCUL, "-")),
           DATE_NAISS = as.integer(str_remove_all(DATE_NAISS, "-")),
           AGE = floor((DATE_CALCUL - DATE_NAISS )/ 10000))
}
df_interval <- function(df) {
  df <- df %>%
    mutate(AGE = floor(interval(DATE_NAISS, DATE_CALCUL) / dyears(1)))
}
df_moisjour <- function(df) {
  df <- df %>% mutate(
    AGE = if_else(month(DATE_CALCUL) < month(DATE_NAISS) |
                    (month(DATE_CALCUL) == month(DATE_NAISS) & day(DATE_CALCUL) < day(DATE_NAISS)),
                  year(DATE_CALCUL) - year(DATE_NAISS) - 1,
                  year(DATE_CALCUL) - year(DATE_NAISS))
  )
}
dt_36525 <- function(dt) {
  dt[, AGE := floor(as.integer(DATE_CALCUL - DATE_NAISS) / 365.25)]
}
dt_365 <- function(dt) {
  dt[, AGE := floor(as.integer(DATE_CALCUL - DATE_NAISS) / 365)]
}
dt_10k <- function(dt) {
  dt[, DATE_CALC := as.integer(str_remove_all(DATE_CALCUL, "-"))]
  dt[, DATE_NAIS := as.integer(str_remove_all(DATE_NAISS, "-"))]
  dt[, AGE := floor((DATE_CALC - DATE_NAIS) / 10000)]
}
dt_interval <- function(dt) {
  dt[, AGE := floor(interval(DATE_NAISS, DATE_CALCUL) / dyears(1))]
}
dt_moisjour <- function(dt) {
  dt[, AGE := fcase(
    month(DATE_CALCUL) < month(DATE_NAISS)
      | (month(DATE_CALCUL) == month(DATE_NAISS) & day(DATE_CALCUL) < day(DATE_NAISS)),
      year(DATE_CALCUL) - year(DATE_NAISS) - 1,
    default = year(DATE_CALCUL) - year(DATE_NAISS)
  )]
}

microbenchmark(
  df_36525 = df_36525(df),
  df_365 = df_365(df),
  df_10k = df_10k(df),
  df_interval = df_interval(df),
  df_moisjour = df_moisjour(df),
  dt_36525 = dt_36525(dt),
  dt_365 = dt_365(dt),
  dt_10k = dt_10k(dt),
  dt_interval = dt_interval(dt),
  dt_moisjour = dt_moisjour(dt),
  times = n_benchmark
)
```


```{r, results="asis", echo=FALSE}
html_vspace()
```


# Taux de succès
Pour toutes les dates de naissance en 1980, calculer l'âge pour toutes les dates suivantes jusqu'en `r year(tx_succ_date_fin)`.  
La méthode `mois-jour` sera utilisée comme référence.
```{r}
vec_naiss <- seq(as_date("1980-01-01"), as_date("1980-12-31"), 1)
vec_calcul <- seq(as_date("1980-01-01"), as_date(tx_succ_date_fin), 1)
dt <- as.data.table(expand.grid(
  NAISS = vec_naiss,
  CALCUL = vec_calcul
))
dt <- dt[NAISS <= CALCUL]
setkey(dt)
dt
dt[, REF := fcase(
  month(CALCUL) < month(NAISS) | (month(CALCUL) == month(NAISS) & day(CALCUL) < day(NAISS)),
    year(CALCUL) - year(NAISS) - 1,
  default = year(CALCUL) - year(NAISS)
)]
dt[, m36525 := floor(as.integer(CALCUL - NAISS) / 365.25)]
dt[, m365 := floor(as.integer(CALCUL - NAISS) / 365)]
dt[, m10k := floor(
  (as.integer(str_remove_all(CALCUL, "-")) - as.integer(str_remove_all(NAISS, "-"))) / 10000
)]
dt[, mInt := floor(interval(NAISS, CALCUL) / dyears(1))]
dt[, tx36525 := fcase(m36525 == REF, 1, default = 0)]
dt[, tx365 := fcase(m365 == REF, 1, default = 0)]
dt[, tx10k := fcase(m10k == REF, 1, default = 0)]
dt[, txInt := fcase(mInt == REF, 1, default = 0)]
dt[, .(Tx36525 = sum(tx36525) / .N,
       Tx365 = sum(tx365) / .N,
       Tx10k = sum(tx10k) / .N,
       TxInt = sum(txInt) / .N)]
```





















