---
title: "Introduction à R"
subtitle: "*The R Base Package*"
# author: "Prénom Nom"
institute: "INESSS, BDCA"
date: "`r Sys.Date()`"
output:
  xaringan::moon_reader:
    lib_dir: libs
    nature:
      highlightStyle: github
      highlightLines: true
      countIncrementalSlides: false
    yolo: false
---
class: center, middle

<!-- CODE POUR TOUTES LES DIAPOS
<style type="text/css">
.remark-slide-content {
  font-size: 15px;
}
</style>
-->
```{r setup, include=FALSE, echo=FALSE}
knitr::opts_chunk$set(echo = TRUE, comment = "#>")
```
```{css, echo=FALSE}
.textfont15 {font-size: 15px}
.textfont16 {font-size: 16px}
.textfont17 {font-size: 17px}
.textfont18 {font-size: 18px}
.textfont19 {font-size: 19px}
.textfont20 {font-size: 20px}
.code75 .remark-code {font-size: 75%}
.code80 .remark-code {font-size: 80%}
.code85 .remark-code {font-size: 85%}
.code88 .remark-code {font-size: 88%}
.code90 .remark-code {font-size: 90%} /*Par défaut*/
.code95 .remark-code {font-size: 95%}


/* *** EXEMPLES ***
.my-style {
  font-weight: bold;
  font-style: italic;
  font-size: 1.5em;
  color: red;
}
.foobar code.r {
  font-weight: bold;
}
.foobar code[class="remark-code"] {
  display: block;
  border: 1px solid red;
}
.remark-slide-content {
  font-size: 28px;
  padding: 20px 80px 20px 80px;
}
.remark-code, .remark-inline-code {
  background: #f0f0f0;
}
.remark-code {
  font-size: 24px;
}
.huge .remark-code {
  font-size: 200% !important;
}
.tiny .remark-code {
  font-size: 50% !important;
}
*/
```

# Les bases

---

## Arithmétique (1)

```{r arithmetique_1de2}
# Addition
5 + 5

# Soustraction
5 - 5

# Multiplication
3 * 5

# Division
(5 + 5) / 2
```

---

## Arithmétique (2)

```{r arithmetique_2de2}
# Exposant
2^5

# Modulo
28 %% 6
```

Prendre note que le caractère `#` met la ligne de code en commentaire et n'est pas évalué par R.

---

## Affectation de variables (1)
Une variable permet de stocker une valeur ou un objet. On peut ensuite l'utiliser ultérieurement pour accéder facilement à cette valeur.
```{r affect_var}
# Assigner la valeur 42 à x
x <- 42

# Afficher/Imprimer la valeur de la variable x
x
print(x)
```

---

## Affectation de variables (2)
Nous pouvons appliquer des opérations arithmétiques entre des variables numériques.
```{r}
x <- 5
y <- 25
x + y
x - y
y / x
```

---

## Type de données de base (1)

- Nombres entiers : `4` (`integer`/`int`)
```{r type_entier}
integer <- 4
```
- Numérique : `4.5` (`numeric`/`num`)
```{r type_numeric}
numeric <- 4.5
```
- Logique ou booléen : `TRUE` ou `FALSE` (`logical`/`logi`)
```{r type_logic}
logique1 <- TRUE
logique2 <- FALSE
```
- Texte : `Chaîne de caractères` (`character`/`chr`)
```{r type_chr}
character1 <- "Chaine de caractères"
character2 <- 'Chaine de caractères'
```

---

## Type de données de base (2)

R peut décider que c'est numérique même si on veut des nombres entiers.  
Ajouter `L` après un nombre force la classe d'un nombre à entier au lieu de numérique.
```{r}
class(5)
class(5L)
class(1:5)
```

---
class: center, middle

# Vecteurs

---

## Créer un vecteur
On crée un vecteur avec la fonction `c()`.

```{r}
numeric_vec <- c(1, 10, 49)
character_vec <- c("a", "b", "c")
boolean_vec <- c(TRUE, FALSE, T, F)
```

---

## Mise en situation

Médicament ajouté ou déduit de l'inventaire à la fin de la journée du lundi au vendredi :
```{r}
# Advil
advil <- c(140, -50, 20, -120, 240)

# Tylenol
tylenol <- c(-24, 50, 100, -350, 10)
```

---

## Nommer un vecteur (1)

Nous pouvons donner un nom aux éléments d'un vecteur avec la fonction `names()`.
```{r}
advil <- c(140, -50, 20, -120, 240)
advil
tylenol <- c(-24, 50, 100, -350, 10)
names(advil) <- c(
  "Lundi", "Mardi", "Mercredi", "Jeudi", "Vendredi"
)
names(tylenol) <-
  c("Lundi", "Mardi", "Mercredi", "Jeudi", "Vendredi")
print(advil)
```

---

## Nommer un vecteur (2)

Si une information est utilisé plus d'une fois, il est utile de créer une nouvelle variable.
```{r}
advil <- c(140, -50, 20, -120, 240)
tylenol <- c(-24, 50, 100, -350, 10)

# Jour de la semaine
jours <- c("Lundi", "Mardi", "Mercredi", "Jeudi", "Vendredi")

# Attribuer le jour de la semaine
names(advil) <- jours
names(tylenol) <- jours

print(advil)
```

---

## Calculs sur un vecteur (1)

Pour chaque jour, calculons le nombre de médicaments qui ont été ajouté ou déduit de l'inventaire.
```{r}
advil
tylenol
inventaire_jour <- advil + tylenol
inventaire_jour
```

---

## Calculs sur un vecteur (2)

Les opérations de plusieurs vecteurs se font à partir de la position des valeurs, pas des noms.
```{r}
advil
tylenol2 <- tylenol[c(3,2,5,1,4)]  # modifier l'ordre des jours
tylenol2
inventaire_jour2 <- advil + tylenol2
inventaire_jour2
```
Les Advil du lundi sont additionné aux Tylenol du mercredi, ce qui n'a pas de sens.

---

## Calculs sur un vecteur (3)

Calculons l'inventaire de la semaine

```{r}
total_advil <- sum(advil)
total_advil
total_tylenol <- sum(tylenol)
total_tylenol
total_semaine <- sum(inventaire_jour)
total_semaine
```

---

## Comparer les inventaires

Vérifions si les inventaires sont plus élevés en Advil qu'en Tylenol.

```{r}
total_advil
total_tylenol
total_advil > total_tylenol
```

---
class: code80, textfont15

## Sélection dans un vecteur (1)

Pour sélectionner une valeur dans un vecteur, nous utilisons les crochets `[]`.

```{r}
advil

# Inventaire du mercredi
advil[3]
advil[[3]]
```
Utiliser les doubles crochets focalise sur la valeur perdant ainsi l'information du nom (si présent)
```{r}
vecteur_sans_nom <- c(5, 4, 7)
vecteur_sans_nom[2]
vecteur_sans_nom[[2]]
```
Aucune différence entre crochets simples ou doubles

---

## Sélection dans un vecteur (2)

Il est possible de sélectionner plusieurs valeurs à l'aide d'un vecteur. Si nous voulons analyser les inventaires du lundi et du vendredi, nous pourrions utiliser le vecteur `c(1, 5)` à l'intérieur des crochets : `advil[c(1, 5)]`.  
Analysons les inventaires du mardi au jeudi :
```{r}
advil[c(2, 3, 4)]
advil[2:4]
```

---

## Sélection dans un vecteur (3)

Une autre manière de sélectionner des valeurs est d'utiliser les noms lorsqu'il y en a.
```{r}
advil
advil[c("Mardi", "Jeudi")]
advil["Mercredi"]
```

---
class: code85, textfont17

## Sélection par comparaison (1)

Il est aussi possible de sélectionner des valeurs par comparaison.
```{r}
# Jour(s)s où l'inventaire Advil est positif
advil > 0
advil[advil > 0]  # insérer la condition dans les crochets

selection <- advil > 0  # enregistrer la condition sous une variable
advil[selection]  # utiliser la variable dans les crochets

# Jour(s)s où l'inventaire total est de zéro
advil[inventaire_jour == 0]
```

---

## Sélection par comparaison (2)

Liste des opérateurs de comparaison :

- `<` : plus petit
- `>` : plus grand
- `<=` : plus petit ou égal
- `>=` : plus grand ou égal
- `==` : égal\*
- `!=` : pas égal, différent

\* important de mettre deux `==`, sinon assignation d'une variable comme `<-`

---

class: center, middle

# Les *data frames*

---

## Qu'est-ce qu'un *data frame* ?

Un *data frame* est un tableau comme on peut en avoir avec Excel.  
Chaque colonne est une variable d'un même type (numérique, caractère, logique...) et chaque ligne est une observation.

```{r}
head(mtcars)
```

Les fonctions `head()` et `tail()` permettent de voir les premières ou les dernières observations d'un ensemble de données.

---
class: code80, textfont18

## Structure des données
La fonction `str()` est semblable à la fonction `class()`, mais affiche plus d'informations.
```{r}
class(mtcars)
str(mtcars)
```
Il est préférable d'utiliser `str()` pour une première exploration que de visualiser tout le tableau avec `View()`.  
`mtcars` est un `data.frame` de 32 observations et 11 colonnes, toutes les variables sont de type numériques (`num`) et les dix premières observations de chaque colonne sont affichées.

---

## Créer un data.frame (1)

La fonction `data.frame()` permet de créer un `data.frame`. Chaque colonne est un vecteur et tous les vecteurs doivent contenir le même nombre de valeurs.
```{r}
personne <- c("Jean Airoldi", "Ricardo", "George Lucas",
              "FredK Le Roi", "Dre Samson")
main <- c("droitier", NA, "ambidextre",
          "gaucher", "droitier")
gentillesse_sur_10 <- c(9, 2, 0,
                        10, 20)
id <- 1:5
on_laime <- c(FALSE, TRUE, FALSE,
              TRUE, TRUE)
```

`NA` est pour *Not Available / Missing Values*. Pas besoin de préciser si `NA` est dans un vecteur numérique, logique ou caractère.

---
class: code85

## Créer un data.frame (2)

Chaque vecteur doivent contenir le même nombre de valeurs.  
Les colonnes sont dans le même ordre que les vecteurs inscrits dans la fonction `data.frame()`.
```{r}
mon_data <- data.frame(id, personne, main, gentillesse_sur_10, on_laime)
mon_data
str(mon_data)
```

---

## Sélection des éléments d'un *data.frame* (1)

Comme pour les vecteurs, on sélectionne les éléments d'un tableau avec les crochets `[]`. À l'aide d'une virgule, on peut décider entre les lignes et les colonnes à afficher :
- `mon_data[1:2, ]` : Les deux premières lignes, toutes les colonnes.
- `mon_data[1, 2]` : **Valeur** de la cellule de la première ligne et la deuxième colonne.
- `mon_data[1:3, c(2:4, 6)]` : Les trois premières lignes et les colonnes 2, 3, 4 et 6.

---

## Sélection des éléments d'un *data.frame* (2)

```{r}
mon_data
mon_data[1, 2]
mon_data[1:3, 2:4]
```

---

## Sélection des éléments d'un *data.frame* (3)

On peut utiliser le nom des colonnes au lieu les nombres

```{r}
mon_data
mon_data[2, "gentillesse_sur_10"]
mon_data[c(1, 4, 5), c("personne", "main")]
```

---
class: code75

## Sélection d'une colonne uniquement

Indiquer uniquement la ou les colonnes après la virgule retournera toutes les lignes.  
En plus des crochets, l'utilisation du symbole `$` est aussi possible.
```{r}
mon_data[, 2]
mon_data[, "personne"]
mon_data$personne
```
 
---
class: code75

## Sélection d'observation selon condition (1)

À l'aide d'un vecteur contenant des `TRUE` ou des `FALSE`, on peut sélectionner les données des gens qu'on aime.
```{r}
mon_data[, c("personne", "on_laime")]
mon_data$on_laime  # la colonne 'on_laime' sous la forme d'un vecteur
# Utiliser le vecteur mon_data$on_laime pour sélectionner les valeurs TRUE
# uniquement. Les FALSE sont exclus.
mon_data[mon_data$on_laime, ]  
```

---

## Sélection d'observation selon condition (2)

Même chose que précédemment, mais en utilisant la variable `on_laime`
```{r}
mon_data[mon_data$on_laime, ]  # avec colonne du data
variable_on_laime <- mon_data$on_laime
mon_data[variable_on_laime, ]  # avec la variable
```

---

## Sélection d'observation selon condition (3)

Cherchons les gens qui ont une gentillesse d'au moins 5 sur 10.
```{r}
# En utilisant la colonne du data
mon_data$gentillesse_sur_10 > 5
mon_data[mon_data$gentillesse_sur_10 > 5, ]
# En utilisant une variable
gentil5 <- mon_data$gentillesse_sur_10 > 5
mon_data[gentil5, ]
```

---
class: code80, textfont17

## Trier son *data frame*

La fonction `order()` indique le rang, la position de la donnée. On peut ensuite l'utiliser pour afficher les lignes dans l'ordre voulu.
```{r}
mon_data
tri_gentil <- order(mon_data$gentillesse_sur_10)
tri_gentil
mon_data[tri_gentil,]
```

---
class: middle, center

# Facteurs

---

## Qu'est-ce qu'un facteur? (1)

Le terme facteur est un type de données pour stocker des variables catégoriques et être en mesure de les trier. Elles sont aussi plus efficace au niveau de la mémoire.
```{r}
sex <- c("Femme", "Homme", "Homme", "Femme", "Femme")
factor_sex <- factor(sex)
factor_sex
```
S'ils ne sont pas défini, les *Levels* sont en ordre alphabétique.

---
class: code75, textfont17

## Qu'est-ce qu'un facteur (2)

Comment trier une variable catégorique :

```{r}
temperature <- c("Élevée", "Faible", "Élevée", "Faible", "Moyenne")
factor_temperature <- factor(
  temperature,  # vecteur à utiliser
  order = TRUE,  # si l'ordre a un concept de 'plus petit/grand que'
  levels = c("Faible", "Moyenne", "Élevée")  # ordre souhaité
)
factor_temperature
```
Très utile avec les légendes de graphiques.

```{r}
mois_annee <- c("Déc", "Avr", "Jan", "Mar")
factor_mois_annee <- factor(
  mois_annee,
  order = FALSE,  # les mois ont un ordre, mais ne sont pas plus petit/grand qu'un autre
  levels = c(
    "Jan", "Fév", "Mar", "Avr", "Mai", "Jun", 
    "Jul", "Aou", "Sep", "Oct", "Nov", "Déc"
  )
)
sort(factor_mois_annee)
```

---
class: middle, center

# Liste

---

## Qu'est-ce qu'une liste?
Une liste dans R permet de réunir une variété d'objets sous une même variable. Peut contenir des matrices, des vecteurs, des *data.frame* et même d'autres listes.

```{r, eval=FALSE}
MaListe = list(element1, element2, ...)
```


---
class: code80

## Comment créer une liste (1)

```{r}
vecteur <- 1:10
list1 <- list(x = "a", y = "b", z = "c")
datafr <- mtcars[1:3, 1:3]
ma_liste <- list(vecteur, list1, datafr)
ma_liste
```

---
class: code80

## Comment créer une liste (2)
Nommer directement les éléments d'une liste
```{r}
ma_liste <- list(vec = vecteur, lis = list1, df = datafr)
ma_liste
```

---
class: code80

## Comment créer une liste (3)
Nommer les éléments d'une liste après l'avoir créée
```{r}
names(ma_liste) <- c("MonVecteur", "MaListe", "MonDf")
ma_liste
```

---
class: code75, textfont18


## Sélectionner les éléments d'une liste (1)
Semblable à la sélection d'un vecteur ou d'un *data frame* avec une particularité au niveau des crochets `[]`
```{r}
ma_liste[1]
str(ma_liste[1])
ma_liste[[1]]
str(ma_liste[[1]])
ma_liste$MonVecteur
```

---
class: code80, textfont17

## Sélectionner les éléments d'une liste (2)
Il est possible qu'une liste contienne plusieurs éléments et les concepts de sélection sont les mêmes.
```{r}
list_plusieurs_niveaux = list(
  niv1_1 = "Niveau 1",
  niv1_2 = list(
    niv2_1 = "Niveau 2",
    niv2_2 = list(
      niv3_1 = "Niveau 3",
      niv3_2 = list(niv4_1 = "Niveau 4 - Élément 1",
                    niv4_2 = "Niveau 4 - Élément 2")
    )
  )
)
list_plusieurs_niveaux$niv1_2$niv2_2
list_plusieurs_niveaux$niv1_2$niv2_2$niv3_2$niv4_2
```

---
class: center, middle

## BRAVO!
Vous êtes maintenant de jeunes padawans Rinessiens



<!-- --- -->
<!-- class: center, middle -->

<!-- # Matrices -->

<!-- --- -->

<!-- ## Qu'est-ce qu'une matrice -->
<!-- Une matrice est semblable à un `data.frame`, mais toutes les colonnes sont du même type (numérique, caractère ou logique).   -->
<!-- Une matrice est construite à partir de la fonction `matrix()`. -->
<!-- ```{r} -->
<!-- matrix(1:9, nrow = 3, byrow = TRUE) -->
<!-- matrix(101:110, ncol = 5, byrow = FALSE) -->
<!-- ``` -->

<!-- --- -->

<!-- ## Nommer une matrice (ou un *data frame*) -->

<!-- Les fonctions `rownames()` et `colnames()` permettent de nommer les lignes et les colonnes d'une matrice ou d'un tableau. -->
<!-- ```{r} -->
<!-- ma_matrice <- matrix(1:9, nrow = 3, byrow = TRUE) -->
<!-- colnames(ma_matrice) <- c(LETTERS[1:3]) -->
<!-- rownames(ma_matrice) <- c(letters[24:26]) -->
<!-- ma_matrice -->
<!-- ``` -->

<!-- --- -->

<!-- ## Calcul sur une matrice -->

<!-- Les fonctions `rowSums` et `colSums` permettent de calculer la somme d'une ligne et d'une colonne. -->

<!-- ```{r} -->
<!-- ma_matrice -->
<!-- rowSums(ma_matrice) -->
<!-- colSums(ma_matrice) -->
<!-- ``` -->

<!-- --- -->

<!-- ## Ajouter une ligne (ou colonne) -->

<!-- La fonction `rbind()` permet d'ajouter des lignes et `cbind()` des colonnes. -->

<!-- ```{r} -->
<!-- ma_matrice -->
<!-- rowSums(ma_matrice) -->
<!-- rbind(ma_matrice, rowSums(ma_matrice)) -->
<!-- ``` -->

<!-- --- -->

<!-- ## Opérations sur une matrice (1) -->
<!-- ```{r} -->
<!-- ma_matrice -->
<!-- mean(ma_matrice[1,])  # de la première ligne -->
<!-- mean(ma_matrice[, 1])  # de la première colonne -->
<!-- mean(ma_matrice)  # de toute la matrice -->
<!-- ``` -->

<!-- --- -->

<!-- ## Opération sur une matrice (2) -->
<!-- ```{r} -->
<!-- ma_matrice -->
<!-- ma_matrice * 3 -->
<!-- ma_matrice[, 1] * 3 -->
<!-- ``` -->

