---
title: "Introduction à R"
# author: "Yihui Xie"
institute: "INESSS, BDCA"
date: "`r Sys.Date()`"
output:
  xaringan::moon_reader:
    lib_dir: libs
    nature:
      highlightStyle: github
      highlightLines: true
      countIncrementalSlides: false
    yolo: false
---
class: center, middle

<!-- CODE POUR TOUTES LES DIAPOS
<style type="text/css">
.remark-slide-content {
  font-size: 15px;
}
</style>
-->
```{r setup, include=FALSE, echo=FALSE}
knitr::opts_chunk$set(echo = TRUE, comment = "#>")
```
```{css, echo=FALSE}
.textfont15 {font-size: 15px}
.textfont16 {font-size: 16px}
.textfont17 {font-size: 17px}
.textfont18 {font-size: 18px}
.textfont19 {font-size: 19px}
.textfont20 {font-size: 20px}
.code75 .remark-code {font-size: 75%}
.code80 .remark-code {font-size: 80%}
.code85 .remark-code {font-size: 85%}
.code88 .remark-code {font-size: 88%}
.code90 .remark-code {font-size: 90%} /*Par défaut*/
.code95 .remark-code {font-size: 95%}


/* *** EXEMPLES ***
.my-style {
  font-weight: bold;
  font-style: italic;
  font-size: 1.5em;
  color: red;
}
.foobar code.r {
  font-weight: bold;
}
.foobar code[class="remark-code"] {
  display: block;
  border: 1px solid red;
}
.remark-slide-content {
  font-size: 28px;
  padding: 20px 80px 20px 80px;
}
.remark-code, .remark-inline-code {
  background: #f0f0f0;
}
.remark-code {
  font-size: 24px;
}
.huge .remark-code {
  font-size: 200% !important;
}
.tiny .remark-code {
  font-size: 50% !important;
}
*/
```

# Les bases

---

## Arithmétique (1)

```{r arithmetique_1de2}
# Addition
5 + 5

# Soustraction
5 - 5

# Multiplication
3 * 5

# Division
(5 + 5) / 2
```

---

## Arithmétique (2)

```{r arithmetique_2de2}
# Exposant
2^5

# Modulo
28 %% 6
```

Prendre note que le caractère `#` met la ligne de code en commentaire et n'est pas évalué par R.

---

## Affectation de variables (1)
Une variable permet de stocker une valeur ou un objet. On peut ensuite l'utiliser ultérieurement pour accéder facilement à cette valeur.
```{r affect_var}
# Assigner la valeur 42 à x
x <- 42

# Afficher/Imprimer la valeur de la variable x
x
print(x)
```

---

## Affectation de variables (2)
Nous pouvons appliquer des opérations arithmétiques entre des variables numériques.
```{r}
x <- 5
y <- 25
x + y
x - y
y / x
```

---

## Type de données de base (1)

- Nombres entiers : `4` (`integer`/`int`)
```{r type_entier}
integer <- 4
```
- Numérique : `4.5` (`numeric`/`num`)
```{r type_numeric}
numeric <- 4.5
```
- Logique ou booléen : `TRUE` ou `FALSE` (`logical`/`logi`)
```{r type_logic}
logique1 <- TRUE
logique2 <- FALSE
```
- Texte : `Chaîne de caractères` (`character`/`chr`)
```{r type_chr}
character1 <- "Chaine de caractères"
character2 <- 'Chaine de caractères'
```

---

## Type de données de base (2)

R peut décider que c'est numérique même si on veut des nombres entiers.  
Ajouter `L` après un nombre force la classe d'un nombre à entier au lieu de numérique
```{r}
class(5)
class(5L)
class(1:5)
```

---
class: center, middle

# Les vecteurs

---

## Créer un vecteur
On crée un vecteur avec la fonction `c()`.

```{r}
numeric_vec <- c(1, 10, 49)
character_vec <- c("a", "b", "c")
boolean_vec <- c(TRUE, FALSE, T, F)
```

---

## Mise en situation

Après une semaine à Las Vegas, on décide de prendre en note nos gains et nos pertes :
```{r}
# Poker
poker <- c(140, -50, 20, -120, 240)

# Roulette
roulette <- c(-24, 50, 100, -350, 10)
```

---

## Nommer un vecteur (1)

Nous pouvons donner un nom aux éléments d'un vecteur avec la fonction `names()`.
```{r}
# Poker - Gains/Pertes
poker <- c(140, -50, 20, -120, 240)

# Roulette - Gains/Pertes
roulette <- c(-24, 50, 100, -350, 10)

# Poker - Jour de la semaine
names(poker) <-
  c("Lundi", "Mardi", "Mercredi", "Jeudi", "Vendredi")

# Roulette - Jour de la semaine
names(roulette) <- c(
  "Lundi", "Mardi", "Mercredi", "Jeudi", "Vendredi"
)

print(poker)
```

---

## Nommer un vecteur (2)

Si une information est utilisé plus d'une fois, il est utile de créer une nouvelle variable.
```{r}
# Poker - Gains/Pertes
poker <- c(140, -50, 20, -120, 240)

# Roulette - Gains/Pertes
roulette <- c(-24, 50, 100, -350, 10)

# Jour de la semaine
jours <- c("Lundi", "Mardi", "Mercredi", "Jeudi", "Vendredi")

# Attribuer le jour de la semaine
names(poker) <- jours
names(roulette) <- jours

print(poker)
```

---

## Calculs sur un vecteur (1)

Pour chaque jour, calculons les gains et les pertes du poker et de la roulette.

```{r}
poker
roulette
total_jour <- poker + roulette
total_jour
```

---

## Calculs sur un vecteur (2)

Calculons les totaux de la semaine

```{r}
total_poker <- sum(poker)
total_poker
total_roulette <- sum(roulette)
total_roulette
total_semaine <- sum(total_jour)
total_semaine
```

---

## Comparer les gains

Vérifions si nos gains sont meilleurs au poker qu'à la roulette

```{r}
total_poker
total_roulette
total_poker > total_roulette
```

---

## Sélection dans un vecteur (1)

Pour sélectionner une valeur dans un vecteur, nous utilisons les crochets `[]`.

```{r}
poker

# Gains du mercredi
poker[3]
poker[[3]]
```

---

## Sélection dans un vecteur (2)

Il est possible de sélectionner plusieurs valeurs à l'aide d'un vecteur. Si nous voulons analyser les gains du lundi et du vendredi, nous pourrions utiliser le vecteur `c(1, 5)` à l'intérieur des crochets : `poker[c(1, 5)]`.  
Analysons les gains du mardi au jeudi :
```{r}
poker[c(2, 3, 4)]
poker[c(2:4)]
poker[2:4]
```

---

## Sélection dans un vecteur (3)

Une autre manière de sélectionner des valeurs est d'utiliser les noms lorsqu'il y en a.
```{r}
poker
poker[c("Mardi", "Jeudi")]
poker["Mercredi"]
```

---

## Sélection par comparaison (1)

Il est aussi possible de sélectionner des valeurs par comparaison.

```{r}
# Jours où les gains sont positifs
poker > 0
poker[poker > 0]

selection <- poker > 0
poker[selection]
```

---

## Sélection par comparaison (2)

Liste des opérateurs de comparaison :

- `<` : plus petit
- `>` : plus grand
- `<=` : plus petit ou égal
- `>=` : plus grand ou égal
- `==` : égal
- `!=` : pas égal, différent

---

class: center, middle

# Les *data frames*

---

## Qu'est-ce qu'un *data frame* ?

Un *data frame* est tout simplement un tableau comme on peut en avoir avec Excel.  
Chaque colonne est une variable d'un même type (numérique, caractère, logique...) et chaque ligne est une observation.

```{r}
head(mtcars)
```

Les fonctions `head()` et `tail()` permettent de voir les premières ou les dernières observations d'un ensemble de données.

---
class: code90, textfont18

## Structure des données
La fonction `str()` est semblable à la fonction `class()`, mais affiche plus d'informations.
```{r}
class(mtcars)
str(mtcars)
```
`mtcars` est un `data.frame` de 32 observations et 11 colonnes, toutes les variables sont de type numériques (`num`) et les dix premières observations de chaque colonne sont affichées.

---

## Créer un data.frame (1)

La fonction `data.frame()` permet de créer un `data.frame`. Chaque colonne est un vecteur et tous les vecteurs doivent contenir le même nombre de valeurs.
```{r}
personne <- c("Jean Airoldi", "Ricardo", "George Lucas",
              "FredK Le Roi", "Dre Samson")
main <- c("droitier", "gaucher", "ambidextre", "gaucher",
          "droitier")
gentillesse_sur_10 <- c(9, 2, 0, 10, 20)
id <- 1:5
on_laime <- c(FALSE, TRUE, FALSE, TRUE, TRUE)
```

---
class: code85

## Créer un data.frame (2)

Chaque vecteur doivent contenir le même nombre de valeurs.  
Les colonnes sont dans le même ordre que les vecteurs inscrits dans la fonction `data.frame()`.
```{r}
mon_data <- data.frame(id, personne, main, gentillesse_sur_10, on_laime)
mon_data
str(mon_data)
```

---

## Sélection des éléments d'un *data.frame* (1)

Comme pour les vecteurs, on sélectionne les éléments d'un tableau avec les crochets `[]`. À l'aide d'une virgule, on peut décider entre les lignes et les colonnes à afficher :
- `mon_data[1, 2]` sélectionne la première ligne et la deuxième colonne
- `mon_data[1:3, 2:4]` sélectionne les trois premières lignes et les colonnes 2, 3 et 4.

---

## Sélection des éléments d'un *data.frame* (2)

```{r}
mon_data
mon_data[1, 2]
mon_data[1:3, 2:4]
```

---

## Sélection des éléments d'un *data.frame* (3)

On peut utiliser le nom des colonnes au lieu les nombres

```{r}
mon_data
mon_data[2, "gentillesse_sur_10"]
mon_data[c(1, 4, 5), c("personne", "main")]
```

---
class: code85

## Sélection d'une colonne uniquement

Indiquer uniquement la ou les colonnes après la virgule retournera toutes les lignes.  
En plus des crochets, l'utilisation du symbole `$` est aussi possible.
```{r}
mon_data[, 2]
mon_data[, "personne"]
mon_data$personne
```
 
---
class: code75

## Sélection d'observation selon condition (1)

À l'aide d'un vecteur contenant des `TRUE` ou des `FALSE`, on peut sélectionner les données des gens qu'on aime.
```{r}
mon_data[, c("personne", "on_laime")]
mon_data$on_laime
mon_data[c(FALSE, TRUE, FALSE, TRUE, TRUE),]  # la virgule est importante
```

---

## Sélection d'observation selon condition (2)

Même chose que précédemment, mais en utilisant le vecteur `on_laime`
```{r}
on_laime <- mon_data$on_laime
mon_data[on_laime,]  # avec vecteur créé
mon_data[mon_data$on_laime,]  # avec colonne du data
```

---

## Sélection d'observation selon condition (3)

Cherchons les gens qui ont une gentillesse sur 10 d'au moins 5.
```{r}
mon_data$gentillesse_sur_10 > 5
mon_data[mon_data$gentillesse_sur_10 > 5,]
gentil5 <- mon_data$gentillesse_sur_10 > 5
mon_data[gentil5,]
```

---
class: code75

## Trier son *data frame*

La fonction `order()` indique le rang, la position de la donnée. On peut ensuite l'utiliser pour afficher les lignes dans l'ordre voulu.
```{r}
mon_data
tri_gentil <- order(mon_data$gentillesse_sur_10)
tri_gentil
mon_data[tri_gentil,]
```

---
class: center, middle

# Les matrices

---

## Qu'est-ce qu'une matrice
Une matrice est semblable à un `data.frame`, mais toutes les colonnes sont du même type (numérique, caractère ou logique).  
Une matrice est construite à partir de la fonction `matrix()`.
```{r}
matrix(1:9, nrow = 3, byrow = TRUE)
matrix(101:110, ncol = 5, byrow = FALSE)
```

---

## Nommer une matrice (ou un *data frame*)

Les fonctions `rownames()` et `colnames()` permettent de nommer les lignes et les colonnes d'une matrice ou d'un tableau.
```{r}
ma_matrice <- matrix(1:9, nrow = 3, byrow = TRUE)
colnames(ma_matrice) <- c(LETTERS[1:3])
rownames(ma_matrice) <- c(letters[24:26])
ma_matrice
```

---

## Calcul sur une matrice

Les fonctions `rowSums` et `colSums` permettent de calculer la somme d'une ligne et d'une colonne.

```{r}
ma_matrice
rowSums(ma_matrice)
colSums(ma_matrice)
```

---

## Ajouter une ligne (ou colonne)

La fonction `rbind()` permet d'ajouter des lignes et `cbind()` des colonnes.

```{r}
ma_matrice
rowSums(ma_matrice)
rbind(ma_matrice, rowSums(ma_matrice))
```

---

## Opérations sur une matrice (1)
```{r}
ma_matrice
mean(ma_matrice[1,])  # de la première ligne
mean(ma_matrice[, 1])  # de la première colonne
mean(ma_matrice)  # de toute la matrice
```

---

## Opération sur une matrice (2)
```{r}
ma_matrice
ma_matrice * 3
ma_matrice[, 1] * 3
```



























