---
title: "Traitement des données"
subtitle: "Packages à prioriser"
author: "Guillaume Boucher"
institute: "INSPQ"
date: "Le 15 septembre 2026"
output:
  xaringan::moon_reader:
    lib_dir: libs
    nature:
      highlightStyle: github
      highlightLines: true
      countIncrementalSlides: false
    yolo: false
---
class: code85

<!-- CODE POUR TOUTES LES DIAPOS
<style type="text/css">
.remark-slide-content {
  font-size: 15px;
}
</style>
-->
```{r setup, include=FALSE, echo=FALSE}
knitr::opts_chunk$set(echo = TRUE,
                      comment = "#>")

fil_ariane <- function(...) {
  sections <- c(...)
  cat('<div class="breadcrumb">\n')
  for (i in 1:length(sections)) {
    cat('    <span>',sections[i],'</span>\n',
        sep = "")
  }
  cat('</div>')
}
```
```{css, echo=FALSE}
/* Fil d'ariane */
.breadcrumb {
  position: absolute;
  bottom: 10px;
  left: 60px;
  font-size: 12px;
  color: #777;
}
.breadcrumb span + span:before {
  content: " > ";
  padding: 0 5px;
  color: #ccc;
}


/* Taille du texte ou du code */
.textfont15 {font-size: 15px}
.textfont16 {font-size: 16px}
.textfont17 {font-size: 17px}
.textfont18 {font-size: 18px}
.textfont19 {font-size: 19px}
.textfont20 {font-size: 20px}
.code70 .remark-code {font-size: 70%}
.code75 .remark-code {font-size: 75%}
.code80 .remark-code {font-size: 80%}
.code85 .remark-code {font-size: 85%}
.code88 .remark-code {font-size: 88%}
.code90 .remark-code {font-size: 90%} /* Par défaut */
.code95 .remark-code {font-size: 95%}


/* *** EXEMPLES ***
.my-style {
  font-weight: bold;
  font-style: italic;
  font-size: 1.5em;
  color: red;
}
.foobar code.r {
  font-weight: bold;
}
.foobar code[class="remark-code"] {
  display: block;
  border: 1px solid red;
}
.remark-slide-content {
  font-size: 28px;
  padding: 20px 80px 20px 80px;
}
.remark-code, .remark-inline-code {
  background: #f0f0f0;
}
.remark-code {
  font-size: 24px;
}
.huge .remark-code {
  font-size: 200% !important;
}
.tiny .remark-code {
  font-size: 50% !important;
}
*/
```

# Tidyverse

Les *packages* qui seront présentés sont inclus dans le [tidyverse](https://tidyverse.org/), un **ensemble de packages** R conçu pour la science des données.

Le *tidyverse* s'installe et se charge de la même manière qu'un *package* normal.
```{r, eval=FALSE}
install.packages("tidyverse")  # installation
library(tidyverse)             # chargement
```
Puisque `library(tidyverse)` charge un ensemble de *packages*, il est suggéré d'appeler uniquement le ou les *packages* utilisés, surtout si vous avez des enjeux d'espaces mémoires.  
Exécuter `library(tidyverse)` est équivalent à
```{r, eval=FALSE}
library(ggplot2)
library(dplyr)
library(tidyr)
library(readr)
library(purrr)
library(tibble)
library(stringr)
library(forcats)
library(lubridate)
```

---
class: center, middle

# dplyr

---
```{r, echo=FALSE, results="asis"}
fil_ariane("dplyr", "Quand utiliser dplyr ?")
```


## Quand utiliser dplyr ?
Aussitôt que vous êtes dans un `data.frame`, il est fortement conseillé d'utiliser `dplyr` plutôt que le R de base. Les noms intuitifs de ses fonctions rendent le code plus facile à comprendre entre collègues et il est majoritairement plus performant que le R de base.

Les principales fonctions sont :
- `select()` pour la sélection des variables;
- `filter()` pour la sélection des observations;
- `mutate()` pour l'ajout ou la modification de variables;
- `group_by()` pour effectuer une opération *par groupe*;
- `summarise()` pour des statistiques résumées;
- `arrange()` pour trier les données.

---
```{r, echo=FALSE, results="asis"}
fil_ariane("dplyr", "Quand utiliser dplyr ?", "Concepts importants à connaître d'abord")
```

## Concepts importants à connaître d'abord
Dans le tidyverse, il y a deux nouveaux concepts à connaître.

1) Les *pipes* (`%>%`, `|>`) insèrent automatiquement le résultat précédent comme premier argument de la fonction suivante.
```{r, echo=FALSE}
`%>%` <- dplyr::`%>%`
```
```{r}
mean(1:5)
1:5 |> mean()
1:5 %>% mean()
```

---
```{r, echo=FALSE, results="asis"}
fil_ariane("dplyr", "Quand utiliser dplyr ?", "Concepts importants à connaître d'abord")
```

## Concepts importants à connaître d'abord

2) L'évaluation des données (*data masking*)  
Permet d'utiliser des variables directement à l'intérieur d'une table. Il n'est plus nécessaire d'indiquer le nom de la table (`ma_table$ma_variable`).
```{r, eval=FALSE}
# Sans data masking (R de base)
ma_table$poids / ma_table$taille^2

# Avec data masking (tidyverse)
mutate(ma_table, imc = poids / taille^2)

# Avec data masking + pipes
ma_table %>% mutate(imc = poids / taille^2)
```

---
```{r, echo=FALSE, results="asis"}
fil_ariane("dplyr", "library(dplyr)")
```

## library(dplyr)

```{r}
library(dplyr)
```

Ce message indique quelles sont les fonctions du *package* `dplyr` qui ont le même nom qu'une fonction d'un autre *package*.

L’utilisation des fonctions `filter` et `lag` sont maintenant par défaut celles de `dplyr` plutôt que `stats`.  
Même chose pour les fonctions `intersect`, `setdiff`, `setequal` et `union` qui proviennent du *package* `base` (R de base).

---
```{r, echo=FALSE, results="asis"}
fil_ariane("dplyr", "library(dplyr)", "Objets masqués")
```

### Objets masqués
Pour utiliser une fonction (objet) qui a été masqué par l'appel d'une `library`, il faut utiliser la méthode `nom_package::nom_fonction()` sinon on aura une erreur, ou pire, un résultat qui n'est pas le bon.
```{r, error=TRUE}
x <- 1:10
stats::filter(x, rep(1, 3))

# par défaut dplyr, dplyr::filter() où le premier argument doit
# être un data.frame
filter(x, rep(1, 3))
```

---
```{r, echo=FALSE, results="asis"}
fil_ariane("dplyr", "select")
```

## select
Sélection des colonnes nécessaires à l'analyse. S'il y a au moins une colonne qui n'est pas nécessaire dans votre code, `select` doit toujours être
