---
title: "Introduction à R"
subtitle: "Intensif"
author: "Guillaume Boucher"
institute: "INSPQ"
date: "`r Sys.Date()`"
output:
  xaringan::moon_reader:
    lib_dir: libs
    nature:
      highlightStyle: github
      highlightLines: true
      countIncrementalSlides: false
    yolo: false
---
class: center, middle

<!-- CODE POUR TOUTES LES DIAPOS
<style type="text/css">
.remark-slide-content {
  font-size: 15px;
}
</style>
-->
```{r setup, include=FALSE, echo=FALSE}
knitr::opts_chunk$set(echo = TRUE,
                      comment = "#>")
```
```{css, echo=FALSE}
.textfont15 {font-size: 15px}
.textfont16 {font-size: 16px}
.textfont17 {font-size: 17px}
.textfont18 {font-size: 18px}
.textfont19 {font-size: 19px}
.textfont20 {font-size: 20px}
.code75 .remark-code {font-size: 75%}
.code80 .remark-code {font-size: 80%}
.code85 .remark-code {font-size: 85%}
.code88 .remark-code {font-size: 88%}
.code90 .remark-code {font-size: 90%} /*Par défaut*/
.code95 .remark-code {font-size: 95%}


/* *** EXEMPLES ***
.my-style {
  font-weight: bold;
  font-style: italic;
  font-size: 1.5em;
  color: red;
}
.foobar code.r {
  font-weight: bold;
}
.foobar code[class="remark-code"] {
  display: block;
  border: 1px solid red;
}
.remark-slide-content {
  font-size: 28px;
  padding: 20px 80px 20px 80px;
}
.remark-code, .remark-inline-code {
  background: #f0f0f0;
}
.remark-code {
  font-size: 24px;
}
.huge .remark-code {
  font-size: 200% !important;
}
.tiny .remark-code {
  font-size: 50% !important;
}
*/
```

# Les bases

---

## Les commentaires
Le symbole pour les commentaires est le dièse (`#`).
```{r}
# Ci-dessous est une addition :
4 + 3

# La ligne de code ci-dessous ne sera pas évaluée
# 4 + 3
```

---

## Arithmétique

.pull-left[
```{r}
# Addition
4 + 3

# Multiplication
4 * 3

# Exposant
4 ^ 3
```
]

.pull-right[
```{r}
# Soustraction
4 - 3

# Division
4 / 3

# Modulo
4 %% 6
```
]

---

## Utiliser des variables
Une variable permet de stocker une valeur ou un objet pour ensuite l'utiliser ultérieurement. On utilise la flèche `<-` pour assigner à une variable une valeur. Le égal (`=`) fonctionne également, mais on priorisera ici la flèche.
```{r}
x <- 4
y <- 3
```
On peut ensuite utiliser les variables pour faire des opérations
```{r}
x + y  # 4 + 3
z <- x - y  # 1 = 4 - 3
z * y  # 1 * 3
```

---

## Type de données

Nombres entiers : 4 (`integer`)
```{r}
integer <- 4
```
Exemple : année, age, code d'identification numérique.

Nombres décimaux : 4.5 (`numeric`)
```{r}
numeric1 <- 4.5
```
Exemples : taux, ratio

Nombres entiers en dehors de l'intervalle d'un entier standard seront aussi `numeric`&nbsp;: ±2&nbsp;147&nbsp;483&nbsp;647
```{r}
numeric2 <- 3e9  # équivalent à 3000000000
```
Exemple : identifiant des individus

---

## Type de données

Logique ou booléen : Vrai et Faux (`logical`)
```{r}
logique1 <- TRUE
logique2 <- FALSE
```

Texte : Chaîne de caractères (`character`)  
Une chaîne de caractères se fait avec des guillemets simples&nbsp;(`''`) ou doubles&nbsp;(`""`). On doit utiliser une barre oblique inversée (`\`) lorsque le même guillemet est utilisé à l'intérieur de la chaîne de caractères (voir exemples 2 et 3).
```{r}
character1 <- "Il y a un atelier aujoud'hui"
character2 <- 'Il y a un atelier aujourd\'hui'
character3 <- "Voici des guillemets doubles : \" \""
character4 <- 'Voici des guillemets doubles : " "'
```

---
class: center, middle

# Vecteurs

---

## Qu'est-ce qu'un vecteur ?
Liste d'éléments qui partagent tous exactement **le même type de données**. Les vecteurs servent à stocker des données, même pour une seule valeur.

On crée un vecteur avec la fonction `c()` : *combine values into a vector*.
```{r}
num_vec <- c(1, 4.5, 10, NA)
chr_vec <- c("a", "b", "c", NA)
logi_vec <- c(TRUE, FALSE, FALSE, NA)

```
\* Les valeurs manquantes sont désignées par `NA`  que ce soit des nombres ou du texte.

---

## Opérations sur un vecteur
À partir du vecteur `qte`
```{r}
qte <- c(1, 3, 4, 5)
```


.pull-left[
L'arithmétique se fait sur chaque valeur.
```{r}
qte + 4
qte * 2
```
]

.pull-right[
D'autres renvoient une seule valeur.
```{r}
sum(qte)
mean(qte)
```
]

---

## Opérations sur un vecteur
À partir des vecteurs `qte1` et `qte2`
```{r}
qte1 <- c(1, 3, 4, 5)
qte2 <- c(2, 1, 8, 4)
```
Les opérations se font selon la position des valeurs lorsque les vecteurs ont plusieurs valeurs et le **même nombre** de valeurs.
```{r}
qte2 + qte1 # 2+1, 1+3, 8+4, 4+5
qte2 * qte1 # 2*1, 1+3, 8*7, 4*5
```

---

## Sélection d'une valeur dans un vecteur
Toujours à partir du vecteur `qte`
```{r}
qte <- c(1, 3, 4, 5)
```
On sélectionne une valeur en utilisant les crochets `[]`.

.pull-left[
Une seule valeur
```{r}
qte[2]
qte[3]
```
]
.pull-right[
Plusieurs valeurs
```{r}
qte[c(2, 4)]
qte[c(2:4)]  # ou qte[2:4]
qte[c(FALSE,TRUE,FALSE,TRUE)]
```
]

---

## Comparaisons
Liste des opérateurs de comparaison :

- < : plus petit que
- <= : plus petit que ou égal à
- \> : plus grand que
- \>= : plus grand que ou égal à 
- == : égal à
- != : différent, n'est pas égal à

À partir des vecteur `qte1` et `qte2`
```{r}
qte1 <- c(1, 3, 4, 5)
qte2 <- c(2, 1, 8, 4)
```
Est-ce que la valeur de `qte2` est plus petite que la valeur de `qte1`
```{r}
qte2 > qte1
```

---

## Sélection et comparaison
.pull-left[
Puisqu'on pouvait sélectionner des valeurs avec `TRUE` et `FALSE`
```{r}
qte2[c(FALSE,TRUE,FALSE,TRUE)]
```
]
.pull-right[
Et qu'une comparaison retourne un vecteur `TRUE` et `FALSE`
```{r}
qte2 > qte1
```
]

<br><br>

On peut combiner les deux concepts
.pull-left[
```{r}
qte2
```
]
.pull-right[
```{r}
qte1
```
]
```{r}
qte2[qte2 > qte1]
```

---



