---
title: "Introduction à R"
subtitle: "Intensif"
author: "Guillaume Boucher"
institute: "INSPQ"
date: "`r Sys.Date()`"
output:
  xaringan::moon_reader:
    lib_dir: libs
    nature:
      highlightStyle: github
      highlightLines: true
      countIncrementalSlides: false
    yolo: false
---
class: center, middle

<!-- CODE POUR TOUTES LES DIAPOS
<style type="text/css">
.remark-slide-content {
  font-size: 15px;
}
</style>
-->
```{r setup, include=FALSE, echo=FALSE}
knitr::opts_chunk$set(echo = TRUE,
                      comment = "#>")

names_iris_init <- names(iris)

fil_ariane <- function(...) {
  sections <- c(...)
  cat('<div class="breadcrumb">\n')
  for (i in 1:length(sections)) {
    cat('    <span>',sections[i],'</span>\n',
        sep = "")
  }
  cat('</div>')
}
```
```{css, echo=FALSE}
/* Fil d'ariane */
.breadcrumb {
  position: absolute;
  bottom: 10px;
  left: 60px;
  font-size: 12px;
  color: #777;
}
.breadcrumb span + span:before {
  content: " > ";
  padding: 0 5px;
  color: #ccc;
}


/* Taille du texte ou du code */
.textfont15 {font-size: 15px}
.textfont16 {font-size: 16px}
.textfont17 {font-size: 17px}
.textfont18 {font-size: 18px}
.textfont19 {font-size: 19px}
.textfont20 {font-size: 20px}
.code75 .remark-code {font-size: 75%}
.code80 .remark-code {font-size: 80%}
.code85 .remark-code {font-size: 85%}
.code88 .remark-code {font-size: 88%}
.code90 .remark-code {font-size: 90%} /* Par défaut */
.code95 .remark-code {font-size: 95%}


/* *** EXEMPLES ***
.my-style {
  font-weight: bold;
  font-style: italic;
  font-size: 1.5em;
  color: red;
}
.foobar code.r {
  font-weight: bold;
}
.foobar code[class="remark-code"] {
  display: block;
  border: 1px solid red;
}
.remark-slide-content {
  font-size: 28px;
  padding: 20px 80px 20px 80px;
}
.remark-code, .remark-inline-code {
  background: #f0f0f0;
}
.remark-code {
  font-size: 24px;
}
.huge .remark-code {
  font-size: 200% !important;
}
.tiny .remark-code {
  font-size: 50% !important;
}
*/
```

# Les bases

---
```{r, echo=FALSE, results='asis'}
fil_ariane("Les bases", "Commentaires")
```

## Commentaires
Le symbole pour les commentaires est le dièse (`#`).
```{r}
# Ci-dessous est une addition :
4 + 3

# La ligne de code ci-dessous ne sera pas évaluée
# 4 + 3
```

---
```{r, echo=FALSE, results='asis'}
fil_ariane("Les bases", "Arithmétique")
```

## Arithmétique

.pull-left[
```{r}
# Addition
4 + 3

# Multiplication
4 * 3

# Exposant
4 ^ 3
```
]

.pull-right[
```{r}
# Soustraction
4 - 3

# Division
4 / 3

# Modulo
4 %% 6
```
]

---
```{r, echo=FALSE, results='asis'}
fil_ariane("Les bases", "Variables")
```

## Variables
Une variable permet de stocker une valeur ou un objet pour ensuite l'utiliser ultérieurement. On utilise la flèche `<-` pour assigner à une variable une valeur. Le égal (`=`) fonctionne également, mais on priorisera ici la flèche.
```{r}
x <- 4
y <- 3
```
On peut ensuite utiliser les variables pour faire des opérations
```{r}
x + y  # 4 + 3
z <- x - y  # 1 = 4 - 3
z * y  # 1 * 3
```

---
```{r, echo=FALSE, results='asis'}
fil_ariane("Les bases", "Type de données")
```

## Type de données

Nombres entiers : 4 (`integer`)
```{r}
integer <- 4
```
Exemple : année, age, code d'identification numérique.

Nombres décimaux : 4.5 (`numeric`)
```{r}
numeric1 <- 4.5
```
Exemples : taux, ratio

Nombres entiers en dehors de l'intervalle d'un entier standard seront aussi `numeric`&nbsp;: ±2&nbsp;147&nbsp;483&nbsp;647
```{r}
numeric2 <- 3e9  # équivalent à 3000000000
```
Exemple : identifiant des individus

---
```{r, echo=FALSE, results='asis'}
fil_ariane("Les bases", "Type de données")
```

Logique ou booléen : Vrai et Faux (`logical`)
```{r}
logique1 <- TRUE
logique2 <- FALSE
```

Texte : Chaîne de caractères (`character`)  
Une chaîne de caractères se fait avec des guillemets simples&nbsp;(`''`) ou doubles&nbsp;(`""`). On doit utiliser une barre oblique inversée (`\`) lorsque le même guillemet est utilisé à l'intérieur de la chaîne de caractères (voir exemples 2 et 3).
```{r}
character1 <- "Il y a un atelier aujoud'hui"
character2 <- 'Il y a un atelier aujourd\'hui'
character3 <- "Voici des guillemets doubles : \" \""
character4 <- 'Voici des guillemets doubles : " "'
```

---
class: center, middle

# Vecteurs

---
```{r, echo=FALSE, results='asis'}
fil_ariane("Vecteurs", "Qu'est-ce qu'un vecteur")
```

## Qu'est-ce qu'un vecteur ?
Liste d'éléments qui partagent tous exactement **le même type de données**. Les vecteurs servent à stocker des données, même pour une seule valeur.

On crée un vecteur avec la fonction `c()` : *combine values into a vector*.
```{r}
num_vec <- c(1, 4.5, 10, NA)
chr_vec <- c("a", "b", "c", NA)
logi_vec <- c(TRUE, FALSE, FALSE, NA)

```
\* Les valeurs manquantes sont désignées par `NA`  que ce soit des nombres ou du texte.

---
```{r, echo=FALSE, results='asis'}
fil_ariane("Vecteurs", "Opérations sur un vecteur")
```

## Opérations sur un vecteur
À partir du vecteur `qte`
```{r}
qte <- c(1, 3, 4, 5)
```


.pull-left[
L'arithmétique se fait sur chaque valeur.
```{r}
qte + 4
qte * 2
```
]

.pull-right[
D'autres renvoient une seule valeur.
```{r}
sum(qte)
mean(qte)
```
]

---
```{r, echo=FALSE, results='asis'}
fil_ariane("Vecteurs", "Opérations sur un vecteur")
```

À partir des vecteurs `qte1` et `qte2`
```{r}
qte1 <- c(1, 3, 4, 5)
qte2 <- c(2, 1, 8, 4)
```
Les opérations se font selon la position des valeurs lorsque les vecteurs ont plusieurs valeurs et le **même nombre** de valeurs.
```{r}
qte2 + qte1 # 2+1, 1+3, 8+4, 4+5
qte2 * qte1 # 2*1, 1+3, 8*7, 4*5
```

---
```{r, echo=FALSE, results='asis'}
fil_ariane("Vecteurs", "Sélection d'une valeur")
```

## Sélection d'une valeur
Toujours à partir du vecteur `qte`
```{r}
qte <- c(1, 3, 4, 5)
```
On sélectionne une valeur en utilisant les crochets `[]`.

.pull-left[
Une seule valeur
```{r}
qte[2]
qte[3]
```
]
.pull-right[
Plusieurs valeurs
```{r}
qte[c(2, 4)]
qte[c(2:4)]  # ou qte[2:4]
qte[c(FALSE,TRUE,FALSE,TRUE)]
```
]

---
```{r, echo=FALSE, results='asis'}
fil_ariane("Vecteurs", "Comparaisons")
```

## Comparaisons
Liste des opérateurs de comparaison :

- < : plus petit que
- <= : plus petit que ou égal à
- \> : plus grand que
- \>= : plus grand que ou égal à 
- == : égal à
- != : différent, n'est pas égal à

<p style="margin-bottom:0;">
À partir des vecteur `qte1` et `qte2`
</p>
.pull-left[
```{r}
qte1 <- c(1, 3, 4, 5)
```
]
.pull-right[
```{r}
qte2 <- c(2, 1, 4, 3)
```
]

<p style="margin-bottom:0;">
On peut comparer les valeurs
</p>
.pull-left[
```{r}
qte2 > qte1
```
]
.pull-right[
```{r}
qte2 == qte1
```
]

---
```{r, echo=FALSE, results='asis'}
fil_ariane("Vecteurs", "Comparaisons")
```

.pull-left[
Puisqu'on pouvait sélectionner des valeurs avec `TRUE` et `FALSE`
```{r}
qte2[c(FALSE,TRUE,FALSE,TRUE)]
```
]
.pull-right[
Et qu'une comparaison retourne un vecteur `TRUE` et `FALSE`
```{r}
qte2 > qte1
```
]

<br>

On peut combiner les deux concepts
.pull-left[
```{r}
qte2
```
]
.pull-right[
```{r}
qte1
```
]
```{r}
qte2[qte2 > qte1]
```

---
```{r, echo=FALSE, results='asis'}
fil_ariane("Vecteurs", "Comparaisons")
```

Lorsque les vecteurs n'ont pas le même nombre de valeurs, celui qui en a le moins doit être un multiple de celui qui en a le plus.
```{r}
qte1 <- c(5, 1, 3, 4)
qte2 <- c(2, 4)
qte1 < qte2  # 5<2, 1<4, 3<2, 4<4
```
Sinon un message d'avertissement apparait
```{r warning=TRUE}
qte1 <- c(5, 1, 3)
qte2 <- c(2, 4)
qte1 < qte2  # 5<2, 1<4, 3<2
```

---
class: center, middle

# Factor

---
```{r, echo=FALSE, results='asis'}
fil_ariane("Vecteurs", "Qu'est-ce qu'un factor")
```

## Qu'est-ce qu'un *factor*?

Un *factor* en R est un type de données spécial à utiliser avec les chaînes de caractères.   Visuellement c'est du texte, mais voici comment R voit un *factor* :

1. R stocke chaque catégorie sous forme de nombre entier (1, 2, 3...).
2. R associe chaque nombre à une étiquette de texte.
3. Cette astuce aide R à faire des calculs et des graphiques plus rapidement.

Un facteur contient des `Levels` qui sont les valeurs permises du `factor` (domaine de valeur).
```{r}
factor(c("a", "b", "c"), levels = c("a", "b"))
```
Puisque `"c"` n'est pas une valeur de `levels`, le vecteur `c("a", "b", "c")` devient `c("a", "b", NA)`

---
```{r, echo=FALSE, results='asis'}
fil_ariane("Vecteurs", "Trier un factor")
```

## Trier un *factor*

Par défaut les *Levels* sont les valeurs unique en ordre alphabétique.
```{r}
factor(c("petit", "grand", "moyen", "petit", "grand"))
```

Il est possible de donner un sens analytique aux données avec les arguments `levels` et `ordered`.
```{r}
factor(
  x = c("petit", "grand", "moyen", "petit", "grand"),
  levels = c("petit", "moyen", "grand"),
  ordered = TRUE
)
```

---
```{r, echo=FALSE, results='asis'}
fil_ariane("Vecteurs", "Attention aux factor")
```

## Attention aux *factor*

Supposons le `factor` suivant :
```{r}
presence <- factor(
  x = c("Mercredi", "Lundi", "Samedi"),
  levels = c("Dimanche", "Lundi", "Mardi", "Mercredi",
             "Jeudi", "Vendredi", "Samedi"),
  ordered = TRUE
)
sort(presence)
```

R stocke chaque catégorie sous forme de nombre entier
```{r}
as.integer(presence)
```

---
```{r, echo=FALSE, results='asis'}
fil_ariane("Vecteurs", "Attention aux factor")
```

Dans le cas où on aurait des nombres sous la forme de `factor`
```{r}
factor(c("200", "100", "200", "400"))
```
Convertir en `numeric` ne retournera pas les valeurs attendues
```{r}
as.numeric(factor(c("200", "100", "200", "400")))
```
Il faut d'abord convertir en `character`
```{r}
as.numeric(as.character(factor(c("200", "100", "200", "400"))))
```

---
class: center, middle

# data.frame

---
```{r, echo=FALSE, results='asis'}
fil_ariane("data.frame", "Qu'est-ce qu'un data.frame")
```

## Qu'est-ce qu'un data.frame

Un `data.frame` est une grille de données exactement comme une feuille Excel.
- Chaque ligne est une observation (un individu)
- Chaque colonne est une variable (son numéro d'identification, son âge, son nom...)

Chaque colonne est **un vecteur** et toutes les colonnes doivent avoir **la même longueur** ou être un multiple ou un facteur de toutes les autres.
```{r}
data.frame(  # 4 observations
  ID = 1:4,  # 1 à 4
  SEXE = c("M", "F"),  # 2 est facteur de 4, sera répété 2 fois
  AGE = c(45, 18, 25, 56),
  PROVINCE = "Québec"  # 1 est facteur de 4
)
```

---
```{r, echo=FALSE, results='asis'}
fil_ariane("data.frame", "Fonctions de base")
```

## Fonctions de base

`View()` pour ouvrir dans l'éditeur
```{r, eval=FALSE}
View(iris)
```

`head()` et `tail()` pour voir les six premières ou dernières lignes d'une table.
```{r}
head(iris)
```

---
```{r, echo=FALSE, results='asis'}
fil_ariane("data.frame", "Fonctions de base")
```

`str()` pour visualiser la structure
```{r}
str(iris)
```

---
```{r, echo=FALSE, results='asis'}
fil_ariane("data.frame", "Fonctions de base")
```

`summary` pour un résumé statistique rapide
```{r}
summary(iris)
```

---
```{r, echo=FALSE, results='asis'}
fil_ariane("data.frame", "Fonctions de base")
```

`names()` pour renommer les colonnes
```{r}
names(iris)
names(iris) <- c("sepal_length", "sepal_width", "petal_length",
                 "petal_width", "species")
names(iris)
```

---
```{r, echo=FALSE, results='asis'}
fil_ariane("data.frame", "Fonctions de base")
names(iris) <- names_iris_init
```


`dim()` pour voir le nombre de lignes et de colonnes
```{r}
dim(iris)
```

`nrow()` pour voir le nombre de ligne
```{r}
nrow(iris)
```

`ncol()` pour voir le nombre de colonnes
```{r}
ncol(iris)
```

---
```{r, echo=FALSE, results='asis'}
fil_ariane("data.frame", "Sélection des colonnes")
```

## Sélection des colonnes

Nom de la table + `$` + nom de la colonne : vecteur
```{r, eval=FALSE}
iris$Sepal.Width  # nom data + $ + nom colonne
```
```{r, echo=FALSE}
head(iris$Sepal.Width)
```

Nom de la table + `[["nom de la colonne"]]` : vecteur
```{r, eval=FALSE}
iris[["Sepal.Width"]]
```
```{r, echo=FALSE}
head(iris[["Sepal.Width"]])
```

---
```{r, echo=FALSE, results='asis'}
fil_ariane("data.frame", "Sélection des colonnes")
```

Nom de la table + `["nom de la colonne"]` : vecteur
```{r, eval=FALSE}
iris[, "Sepal.Width"]
```
```{r, echo=FALSE}
head(iris[, "Sepal.Width"])
```

Nom de la table + `[, c("colonne1", "colonne2")]` : data.frame
```{r, eval=FALSE}
iris[, c("Sepal.Width", "Sepal.Length")]
```
```{r, echo=FALSE}
head(iris[, c("Sepal.Width", "Sepal.Length")])
```

---
```{r, echo=FALSE, results='asis'}
fil_ariane("data.frame", "Sélection des lignes")
```

## Sélection des lignes
```{r}
iris[1, ]  # première ligne
iris[21:25, ]  # lignes 21 à 25
iris[c(2, 4), ]  # lignes 2 et 4
```

---
```{r, echo=FALSE, results='asis'}
fil_ariane("data.frame", "Filtrer")
```

## Filtrer

À partir d'un vecteur `TRUE` et `FALSE`
```{r, eval=FALSE}
iris$Sepal.Length > 5
```
```{r, echo=FALSE}
head(iris$Sepal.Length > 5)
```
On sélectionne les lignes qui respectent la condition
```{r, eval=FALSE}
iris[iris$Sepal.Length > 5, ]
```
```{r, echo=FALSE}
head(iris[iris$Sepal.Length > 5, ])
```

---
```{r, echo=FALSE, results='asis'}
fil_ariane("data.frame", "Filtrer")
```

```{r, eval=FALSE}
iris[iris$Species == "setosa", ]
```
```{r, echo=FALSE}
head(iris[iris$Species == "setosa", ])
```

```{r, eval=FALSE}
iris[iris$Species == "setosa" & iris$Sepal.Length > 5, ]
```
```{r, echo=FALSE}
head(iris[iris$Species == "setosa" & iris$Sepal.Length > 5, ])
```

---

## Créer une colonne
