---
title: "Introduction à R"
subtitle: "Intensif"
author: "Guillaume Boucher"
institute: "INSPQ"
date: "`r Sys.Date()`"
output:
  xaringan::moon_reader:
    lib_dir: libs
    nature:
      highlightStyle: github
      highlightLines: true
      countIncrementalSlides: false
    yolo: false
---
class: center, middle

<!-- CODE POUR TOUTES LES DIAPOS
<style type="text/css">
.remark-slide-content {
  font-size: 15px;
}
</style>
-->
```{r setup, include=FALSE, echo=FALSE}
knitr::opts_chunk$set(echo = TRUE,
                      comment = "#>")
```
```{css, echo=FALSE}
.textfont15 {font-size: 15px}
.textfont16 {font-size: 16px}
.textfont17 {font-size: 17px}
.textfont18 {font-size: 18px}
.textfont19 {font-size: 19px}
.textfont20 {font-size: 20px}
.code75 .remark-code {font-size: 75%}
.code80 .remark-code {font-size: 80%}
.code85 .remark-code {font-size: 85%}
.code88 .remark-code {font-size: 88%}
.code90 .remark-code {font-size: 90%} /*Par défaut*/
.code95 .remark-code {font-size: 95%}


/* *** EXEMPLES ***
.my-style {
  font-weight: bold;
  font-style: italic;
  font-size: 1.5em;
  color: red;
}
.foobar code.r {
  font-weight: bold;
}
.foobar code[class="remark-code"] {
  display: block;
  border: 1px solid red;
}
.remark-slide-content {
  font-size: 28px;
  padding: 20px 80px 20px 80px;
}
.remark-code, .remark-inline-code {
  background: #f0f0f0;
}
.remark-code {
  font-size: 24px;
}
.huge .remark-code {
  font-size: 200% !important;
}
.tiny .remark-code {
  font-size: 50% !important;
}
*/
```

# Les bases

---

## Les commentaires
Le symbole pour les commentaires est le dièse (`#`).
```{r}
# Ci-dessous est une addition :
4 + 3

# La ligne de code ci-dessous ne sera pas évaluée
# 4 + 3
```

---

## Arithmétique

.pull-left[
```{r}
# Addition
4 + 3

# Multiplication
4 * 3

# Exposant
4 ^ 3
```
]

.pull-right[
```{r}
# Soustraction
4 - 3

# Division
4 / 3

# Modulo
4 %% 6
```
]

---

## Utiliser des variables
Une variable permet de stocker une valeur ou un objet pour ensuite l'utiliser ultérieurement. On utilise la flèche `<-` pour assigner à une variable une valeur.
```{r}
x <- 4
y <- 3
```
On peut ensuite utiliser les variables pour faire des opérations
```{r}
x + y  # 4 + 3
z <- x - y  # 1 = 4 - 3
z * y  # 1 * 3
```

---

## Type de données

Nombres entiers : 4 (`integer`)
```{r}
integer <- 4
```
Exemple : année, age, code d'identification numérique.

Nombres décimaux : 4.5 (`numeric`)
```{r}
numeric1 <- 4.5
```
Exemples : taux, ratio

Nombres entiers en dehors de l'intervalle d'un entier standard (±2&nbsp;147&nbsp;483&nbsp;647)
```{r}
numeric2 <- 3e9  # équivalent à 3000000000
```
Exemple : identifiant des individus

Logique ou booléen : Vrai et Faux (`logical`)
```{r}
logique1 <- TRUE
logique2 <- FALSE
```


