---
title: "Introduction à R"
subtitle: "Atelier intensif"
author: "Guillaume Boucher"
institute: "INSPQ"
date: "Le 8 septembre 2026"
output:
  xaringan::moon_reader:
    lib_dir: libs
    nature:
      highlightStyle: github
      highlightLines: true
      countIncrementalSlides: false
    yolo: false
---

<!-- CODE POUR TOUTES LES DIAPOS
<style type="text/css">
.remark-slide-content {
  font-size: 15px;
}
</style>
-->
```{r setup, include=FALSE, echo=FALSE}
knitr::opts_chunk$set(echo = TRUE,
                      comment = "#>")

fil_ariane <- function(...) {
  sections <- c(...)
  cat('<div class="breadcrumb">\n')
  for (i in 1:length(sections)) {
    cat('    <span>',sections[i],'</span>\n',
        sep = "")
  }
  cat('</div>')
}
```
```{css, echo=FALSE}
/* Fil d'ariane */
.breadcrumb {
  position: absolute;
  bottom: 10px;
  left: 60px;
  font-size: 12px;
  color: #777;
}
.breadcrumb span + span:before {
  content: " > ";
  padding: 0 5px;
  color: #ccc;
}


/* Taille du texte ou du code */
.textfont15 {font-size: 15px}
.textfont16 {font-size: 16px}
.textfont17 {font-size: 17px}
.textfont18 {font-size: 18px}
.textfont19 {font-size: 19px}
.textfont20 {font-size: 20px}
.code75 .remark-code {font-size: 75%}
.code80 .remark-code {font-size: 80%}
.code85 .remark-code {font-size: 85%}
.code88 .remark-code {font-size: 88%}
.code90 .remark-code {font-size: 90%} /* Par défaut */
.code95 .remark-code {font-size: 95%}


/* *** EXEMPLES ***
.my-style {
  font-weight: bold;
  font-style: italic;
  font-size: 1.5em;
  color: red;
}
.foobar code.r {
  font-weight: bold;
}
.foobar code[class="remark-code"] {
  display: block;
  border: 1px solid red;
}
.remark-slide-content {
  font-size: 28px;
  padding: 20px 80px 20px 80px;
}
.remark-code, .remark-inline-code {
  background: #f0f0f0;
}
.remark-code {
  font-size: 24px;
}
.huge .remark-code {
  font-size: 200% !important;
}
.tiny .remark-code {
  font-size: 50% !important;
}
*/
```

# Objectif

Cette formation a pour objectif de vous rendre autonomes dans votre apprentissage de R. Vous n'aurez pas à retenir toutes les fonctions ni toutes les syntaxes. L'important est surtout de comprendre les concepts fondamentaux, de savoir où chercher l'information et d'être capable de trouver et d'adapter des solutions à vos besoins.

---
class: center, middle

# Les bases

---
```{r, echo=FALSE, results='asis'}
fil_ariane("Les bases", "Commentaires")
```

## Commentaires
Le symbole pour les commentaires est le carré (`#`).
```{r}
# Ci-dessous est une addition :
4 + 3

# La ligne de code ci-dessous ne sera pas évaluée
# 4 + 3
```

---
```{r, echo=FALSE, results='asis'}
fil_ariane("Les bases", "Arithmétique")
```

## Arithmétique

.pull-left[
```{r}
# Addition
4 + 3

# Multiplication
4 * 3

# Exposant
4 ^ 3
```
]

.pull-right[
```{r}
# Soustraction
4 - 3

# Division
4 / 3

# Modulo
4 %% 6
```
]

---
```{r, echo=FALSE, results='asis'}
fil_ariane("Les bases", "Variables")
```

## Variables
Une variable permet de stocker une valeur ou un objet pour ensuite l'utiliser ultérieurement. On utilise la flèche `<-` pour assigner à une variable une valeur. Le signe égal (`=`) fonctionne également, mais on priorisera ici la flèche.
```{r}
x <- 4
y <- 3
```
On peut ensuite utiliser les variables pour faire des opérations
```{r}
x + y  # 4 + 3
z <- x - y  # 1 = 4 - 3
z * y  # 1 * 3
```

---
```{r, echo=FALSE, results='asis'}
fil_ariane("Les bases", "Type de données")
```

## Type de données

**Les entiers (`integer`)**
```{r}
class(4)  # Un entier seul peut parfois être considéré numérique
class(4L)  # Ajouter L précise à R qu'on veut un entier
```
<br><br>
Exemples : année, âge, code d'identification numérique.

---
```{r, echo=FALSE, results='asis'}
fil_ariane("Les bases", "Type de données")
```

**Numérique (`numeric`)**
```{r}
class(4)
class(4.5)
```
Exemples : taux, ratio

<br>

Nombres entiers en dehors de l'intervalle d'un entier standard seront aussi `numeric`&nbsp;: ±2&nbsp;147&nbsp;483&nbsp;647
```{r}
numeric2 <- 3e9  # équivalent à 3000000000
```
<br>
Exemple : identifiant des individus

---
```{r, echo=FALSE, results='asis'}
fil_ariane("Les bases", "Type de données")
```

**Logique  (`logical`)**
```{r}
class(TRUE)
class(FALSE)
```

---
```{r, echo=FALSE, results='asis'}
fil_ariane("Les bases", "Type de données")
```

**Chaîne de caractères (`character`)**
```{r}
class("Bonjour")
class('Bonjour')
```

<br><br>
Une chaîne de caractères se fait avec des guillemets simples&nbsp;(`''`) ou doubles&nbsp;(`""`). On doit utiliser une barre oblique inversée (`\`) lorsque le même guillemet est utilisé à l'intérieur de la chaîne de caractères (voir exemples 2 et 3).
```{r}
character1 <- "Il y a un atelier aujourd'hui"
character2 <- 'Il y a un atelier aujourd\'hui'
character3 <- "Voici des guillemets doubles : \" \""
character4 <- 'Voici des guillemets doubles : " "'
```

---
```{r, echo=FALSE, results='asis'}
fil_ariane("Les bases", "Constantes")
```

## Constantes
```{r}
pi
```
```{r, eval=FALSE}
letters
```
```{r, echo=FALSE}
c(letters[1:5], "...")
```
```{r, eval=FALSE}
LETTERS
```
```{r, echo=FALSE}
c(LETTERS[1:5], "...")
```
```{r, eval=FALSE}
month.abb
```
```{r, echo=FALSE}
c(month.abb[1:5], "...")
```
```{r, eval=FALSE}
month.name
```
```{r, echo=FALSE}
c(month.name[1:5], "...")
```

---
class: code80
```{r, echo=FALSE, results='asis'}
fil_ariane("Les bases", "Fonctions")
```

## Fonctions
`nom_fonction(argument1, argument2, ...)`
```{r}
sqrt(25)
round(pi, 2)
mean(c(1, 2, 4))
```

---
class: center, middle

# Vecteurs

---
```{r, echo=FALSE, results='asis'}
fil_ariane("Vecteurs", "Qu'est-ce qu'un vecteur")
```

## Qu'est-ce qu'un vecteur ?
Liste d'éléments qui partagent tous exactement **le même type de données**.

On crée un vecteur avec la fonction `c()` : *combine values into a vector*.
```{r}
num_vec <- c(1, 4.5, 10, NA)
chr_vec <- c("a", "b", "c", NA)
logi_vec <- c(TRUE, FALSE, FALSE, NA)
```
\* Les valeurs manquantes sont désignées par `NA`  que ce soit des nombres ou du texte.

Une valeur unique est aussi un vecteur
```{r}
length(c(1, 2, 3))
length(c(1))
```

---
```{r, echo=FALSE, results='asis'}
fil_ariane("Vecteurs", "Qu'est-ce qu'un vecteur")
```

Puisqu'un vecteur contient un même type de données, il convertira les nombres en caractères au besoin.

```{r}
c(1, 2, "bonjour")
class(c(1, 2, "bonjour"))
```

---
```{r, echo=FALSE, results='asis'}
fil_ariane("Vecteurs", "Opérations sur un vecteur")
```

## Opérations sur un vecteur
À partir du vecteur `qte`
```{r}
qte <- c(1, 3, 4, 5)
```


.pull-left[
L'arithmétique se fait sur chaque valeur.
```{r}
qte + 4
qte * 2
```
]

.pull-right[
D'autres renvoient une seule valeur.
```{r}
sum(qte)
mean(qte)
```
]

---
```{r, echo=FALSE, results='asis'}
fil_ariane("Vecteurs", "Opérations sur un vecteur")
```

À partir des vecteurs `qte1` et `qte2`
```{r}
qte1 <- c(1, 3, 4, 5)
qte2 <- c(2, 1, 8, 4)
```
Les opérations se font selon la position des valeurs lorsque les vecteurs ont plusieurs valeurs et le **même nombre** de valeurs.
```{r}
qte2 + qte1 # 2+1, 1+3, 8+4, 4+5
qte2 * qte1 # 2x1, 1x3, 8x4, 4x5
```

---
```{r, echo=FALSE, results='asis'}
fil_ariane("Vecteurs", "Sélection d'une valeur")
```

## Sélection d'une valeur
Toujours à partir du vecteur `qte`
```{r}
qte <- c(1, 3, 4, 5)
```
On sélectionne une valeur en utilisant les crochets `[]`.

.pull-left[
Une seule valeur
```{r}
qte[2]
qte[3]
```
]
.pull-right[
Plusieurs valeurs
```{r}
qte[c(2, 4)]
qte[c(2:4)]  # ou qte[2:4]
qte[c(FALSE,TRUE,FALSE,TRUE)]
```
]

---
```{r, echo=FALSE, results='asis'}
fil_ariane("Vecteurs", "Comparaisons")
```

## Comparaisons
Liste des opérateurs de comparaison :

- < : plus petit que
- <= : plus petit que ou égal à
- \> : plus grand que
- \>= : plus grand que ou égal à 
- == : égal à
- != : différent, n'est pas égal à

<p style="margin-bottom:0;">
À partir des vecteurs `qte1` et `qte2`
</p>
.pull-left[
```{r}
qte1 <- c(1, 3, 4, 5)
```
]
.pull-right[
```{r}
qte2 <- c(2, 1, 4, 3)
```
]

<p style="margin-bottom:0;">
On peut comparer les valeurs
</p>
.pull-left[
```{r}
qte2 > qte1
```
]
.pull-right[
```{r}
qte2 == qte1
```
]

---
```{r, echo=FALSE, results='asis'}
fil_ariane("Vecteurs", "Comparaisons")
```

.pull-left[
Puisqu'on pouvait sélectionner des valeurs avec `TRUE` et `FALSE`
```{r}
qte2[c(FALSE,TRUE,FALSE,TRUE)]
```
]
.pull-right[
Et qu'une comparaison retourne un vecteur `TRUE` et `FALSE`
```{r}
qte2 > qte1
```
]

<br>

On peut combiner les deux concepts
.pull-left[
```{r}
qte2
```
]
.pull-right[
```{r}
qte1
```
]
```{r}
qte2[qte2 > qte1]
```

---
```{r, echo=FALSE, results='asis'}
fil_ariane("Vecteurs", "Comparaisons")
```

Lorsque les vecteurs n'ont pas le même nombre de valeurs, celui qui en a le moins doit être un multiple de celui qui en a le plus.
```{r}
qte1 <- c(5, 1, 3, 4)
qte2 <- c(2, 4)
qte1 < qte2  # 5<2, 1<4, 3<2, 4<4
```
Sinon un message d'avertissement apparait
```{r warning=TRUE}
qte1 <- c(5, 1, 3)
qte2 <- c(2, 4)
qte1 < qte2  # 5<2, 1<4, 3<2
```

---
class: center, middle

# Factor

---
```{r, echo=FALSE, results='asis'}
fil_ariane("Vecteurs", "Qu'est-ce qu'un factor")
```

## Qu'est-ce qu'un *factor*?
Un `factor` en R est un type de données spécial à utiliser avec les chaînes de caractères.
```{r}
sexe <- factor(c("F", "M", "M", "F", "F"))
```
```{r, echo=FALSE}
sexe
```
```{r}
class(sexe)
```

<br>

Les `Levels` sont les valeurs qui existent à l'intérieur du `factor` (domaine de valeurs)
```{r}
levels(sexe)
```

---
```{r, echo=FALSE, results='asis'}
fil_ariane("Vecteurs", "Qu'est-ce qu'un factor")
```

Visuellement c'est du texte, mais voici comment R traite un *factor* :

1. R stocke chaque catégorie sous forme de nombre entier (1, 2, 3...).
2. R associe chaque nombre à une étiquette de texte.
3. Cette astuce aide R à faire des calculs et des graphiques plus rapidement.

```{r}
sexe <- factor(c("F", "M", "M", "F", "F"))
```
```{r, echo=FALSE}
data.frame(
  VALEUR = 1:2,
  ETIQUETTE = c("F", "M")
)
```


```{r}
factor(c("a", "b", "c"), levels = c("a", "b"))
```
Puisque `"c"` n'est pas une valeur de `levels`, le vecteur `c("a", "b", "c")` devient `c("a", "b", NA)`

---
```{r, echo=FALSE, results='asis'}
fil_ariane("Vecteurs", "Trier un factor")
```

## Trier un *factor*

Par défaut les *Levels* sont les valeurs uniques en ordre alphabétique.
```{r}
factor(c("petit", "grand", "moyen", "petit", "grand"))
```

Il est possible de donner un sens analytique aux données avec les arguments `levels` et `ordered`.
```{r}
factor(
  x = c("petit", "grand", "moyen", "petit", "grand"),
  levels = c("petit", "moyen", "grand"),
  ordered = TRUE
)
```

---
```{r, echo=FALSE, results='asis'}
fil_ariane("Vecteurs", "Attention aux factor")
```

## Attention aux *factor*

Supposons le `factor` suivant :
```{r}
presence <- factor(
  x = c("Mercredi", "Lundi", "Samedi"),
  levels = c("Dimanche", "Lundi", "Mardi", "Mercredi",
             "Jeudi", "Vendredi", "Samedi"),
  ordered = TRUE
)
sort(presence)
```

R stocke chaque catégorie sous forme de nombre entier
```{r}
as.integer(presence)
```

---
```{r, echo=FALSE, results='asis'}
fil_ariane("Vecteurs", "Attention aux factor")
```

Dans le cas où on aurait des nombres sous la forme de `factor`
```{r}
factor(c("200", "100", "200", "400"))
```
Convertir en `numeric` ne retournera pas les valeurs attendues
```{r}
as.numeric(factor(c("200", "100", "200", "400")))
```
Il faut d'abord convertir en `character`
```{r}
as.numeric(as.character(factor(c("200", "100", "200", "400"))))
```

---
class: center, middle

# data.frame

---
class: code80, textfont18
```{r, echo=FALSE, results='asis'}
fil_ariane("data.frame", "Qu'est-ce qu'un data.frame")
```

## Qu'est-ce qu'un data.frame

Un `data.frame` est une grille de données exactement comme une feuille Excel.
- Chaque ligne est une observation (un individu)
- Chaque colonne est une variable (son numéro d'identification, son âge, son nom...)

Chaque colonne est **un vecteur** et toutes les colonnes doivent avoir **la même longueur** ou être un multiple ou un facteur de toutes les autres (recyclage des données).
```{r}
df <- data.frame(  # 4 observations/lignes
  ID = 1:4,  # 1 à 4
  SEXE = c("M", "F"),  # 2 est facteur de 4, sera répété 2 fois
  AGE = c(45, 18, 25, 56),
  PROVINCE = "Québec",  # 1 est facteur de 4
  TERRITOIRE = c(3, 16, 6, 14)
)
```
```{r, echo=FALSE}
df_init <- df
df
```
```{r}
class(df)
```

---
```{r, echo=FALSE, results='asis'}
fil_ariane("data.frame", "Fonctions de base")
```

## Fonctions de base

`View()` pour ouvrir dans l'éditeur
```{r, eval=FALSE}
View(df)
```

`head()` et `tail()` pour voir premières ou dernières lignes d'une table.
```{r}
head(df, n = 2)  # par défaut n=6 : head(df) = head(df, n = 6)
tail(df, n = 2)
```

---
```{r, echo=FALSE, results='asis'}
fil_ariane("data.frame", "Fonctions de base")
```

`str()` pour visualiser la structure
```{r}
str(df)
```

---
```{r, echo=FALSE, results='asis'}
fil_ariane("data.frame", "Fonctions de base")
```

`summary` pour un résumé statistique rapide
```{r}
summary(df)
```

---
```{r, echo=FALSE, results='asis'}
fil_ariane("data.frame", "Fonctions de base")
```

`names()` pour consulter ou renommer les colonnes
```{r}
names(df)
names(df) <- c("id", "sexe", "age", "prov", "terri")
names(df)
```
```{r, echo=FALSE}
df <- df_init  # reset data
```


---
```{r, echo=FALSE, results='asis'}
fil_ariane("data.frame", "Fonctions de base")
```


`dim()` pour voir le nombre de lignes et de colonnes
```{r}
dim(df)
```

`nrow()` pour voir le nombre de ligne
```{r}
nrow(df)
```

`ncol()` pour voir le nombre de colonnes
```{r}
ncol(df)
```

---
```{r, echo=FALSE, results='asis'}
fil_ariane("data.frame", "Sélection des colonnes")
```

## Sélection des colonnes

Nom de la table + `$` + nom de la colonne
```{r}
df$AGE  # vecteur
```

Nom de la table + `[["nom de la colonne"]]`
```{r}
df[["AGE"]]  # vecteur
```

Nom de la table + `[, "nom de la colonne"]`
```{r}
df[, "AGE"]  # vecteur
```

---
```{r, echo=FALSE, results='asis'}
fil_ariane("data.frame", "Sélection des colonnes")
```

Nom de la table + `["nom de la colonne"]`
```{r}
df["AGE"]  # data.frame
```

Nom de la table + `[, c("colonne1", "colonne2")]`
```{r}
df[, c("AGE", "SEXE")]  # data.frame
```

---
```{r, echo=FALSE, results='asis'}
fil_ariane("data.frame", "Sélection des lignes")
```

## Sélection des lignes
```{r}
df[1, ]  # première ligne
df[2:4, ]  # lignes 2 à 4
df[c(2, 4), ]  # lignes 2 et 4
```

---
```{r, echo=FALSE, results='asis'}
fil_ariane("data.frame", "Filtrer")
```

## Filtrer

À partir d'un vecteur `TRUE` et `FALSE`
```{r}
df$AGE > 30
```

<br>

On sélectionne les lignes qui respectent la condition
```{r}
df[df$AGE > 30, ]
```

---
```{r, echo=FALSE, results='asis'}
fil_ariane("data.frame", "Filtrer")
```

```{r}
df[df$TERRITOIRE %in% c(3, 6), ]
```
`%in%` est utilisé pour sélectionner plusieurs valeurs, c'est équivalent à
```{r}
df[df$TERRITOIRE == 3 | df$TERRITOIRE == 6, ]
```
où la barre verticale (`|`) signifie `ou`/`or`.

```{r}
df[df$TERRITOIRE %in% c(3, 6) & df$AGE > 30, ]
```
La perluète (`&`) signifie `et`/`and`.

---
```{r, echo=FALSE, results="asis"}
fil_ariane("data.frame", "Créer, modifier ou supprimer une colonne")
```

## Créer, modifier ou supprimer une colonne

Rappel pour créer ou modifier un vecteur :
```{r, eval=FALSE}
nouveau_nom <- ancien_nom * 2  # Créer
meme_nom <- meme_nom * 2  # Modifier
```

Puisque les colonnes d'un `data.frame` sont des vecteurs, la création ou la modification des colonnes se fait de la même manière :
```{r, eval=FALSE}
nom_data$nouveau_nom <- nom_data$ancien_nom * 2  # Créer
nom_data$meme_nom <- nom_data$meme_nom * 2  # Modifier
```

Pour supprimer une colonne :
```{r, eval=FALSE}
nom_data$colonne_a_supprimer <- NULL
```

---

**Créer une colonne**
```{r}
iris$sep_len_5plus <- iris$Sepal.Length >= 5
```
```{r, echo=FALSE}
iris$`...` <- "..."
head(iris[, c(1, 2, 7, 6)])
```

```{r}
iris$Sepal.Length_x2 <- iris$Sepal.Length * 2
```
```{r, echo=FALSE}
head(iris[, c(1, 2, 7, 8)])
```

---
```{r, echo=FALSE, results="asis"}
fil_ariane("data.frame", "Créer, modifier ou supprimer une colonne")
```

**Modifier une colonne**
```{r, echo=FALSE}
data(iris)  # reset data
```
```{r}
iris$Sepal.Length <- iris$Sepal.Length * 2
```
```{r, echo=FALSE}
head(iris)
```

**Supprimer une colonne**
```{r}
iris$Sepal.Length <- NULL
```
```{r, echo=FALSE}
head(iris)
data(iris)  #reset data
```

---
```{r, echo=FALSE, results="asis"}
fil_ariane("data.frame", "Trier")
```

## Trier

La fonction `order()` indique les positions des valeurs dans le but de les réarranger.
```{r, eval=FALSE}
order(iris$Sepal.Length)
```
```{r, echo=FALSE}
head(order(iris$Sepal.Length))
```
```{r, eval=FALSE}
order(iris$Sepal.Length, decreasing = TRUE)
```
```{r, echo=FALSE}
head(order(iris$Sepal.Length, decreasing = TRUE))
```

```{r, eval=FALSE}
iris[order(iris$Sepal.Length), ]
```
```{r, echo=FALSE}
head(iris[order(iris$Sepal.Length), ])
```

---
class: middle, center

# Listes

---
class: code75

```{r, echo=FALSE, results="asis"}
fil_ariane("Listes", "Qu'est-ce qu'une list")
```

## Qu'est-ce qu'une *list* ?

Une liste permet de réunir une variété d'objets sous une même variable. Elle peut contenir tous les éléments qui existent, même une liste.

```{r}
ma_liste <- list(
  PI = pi,
  LETTRES = LETTERS[1:5],
  FLEURS = iris[1:3, ]
)
```
```{r, echo=FALSE}
ma_liste
```
```{r}
class(ma_liste)
```

---
```{r, echo=FALSE, results="asis"}
fil_ariane("Listes", "Sélectionner un élément d'une liste")
```

## Sélectionner un élément d'une liste
```{r}
ma_liste[2]  # list
ma_liste["LETTRES"]  # list
ma_liste[[2]]  # vector
ma_liste$LETTRES  # vector
```

---
```{r, echo=FALSE, results="asis"}
fil_ariane("Listes", "Sélectionner un élément d'une liste")
```

Si l'élément d'une liste est un tableau
```{r}
ma_liste$FLEURS
```
Les méthodes de sélection des colonnes sont les mêmes :
```{r}
ma_liste$FLEURS$Sepal.Length
ma_liste[["FLEURS"]]$Sepal.Length
ma_liste[["FLEURS"]][["Sepal.Length"]]
```

---
class: center, middle

# Packages

---
```{r, echo=FALSE, results="asis"}
fil_ariane("Packages", "Qu'est-ce qu'un package ?")
```

## Qu'est-ce qu'un *package* ?

Un *package* est un ensemble de ressources :
- Fonctions
- Données (data.drames)
- Documentation
- ...

On installe un package avec la fonction `install.packages()`.
```{r, eval=FALSE}
install.packages("dplyr")
```

En date du 8 septembre 2026, il y a 24 887 *packages* de disponibles sur le [CRAN](https://cran.r-project.org/web/packages/).

---
```{r, echo=FALSE, results="asis"}
fil_ariane("Packages", "Utiliser un package")
```

## Utiliser un *package*

Pour utiliser les ressources d'un package, on utilise la fonction `library()`.
```{r, eval=FALSE}
library(dplyr)
```

La *library* est la bibliothèque et les *packages* sont des livres.<br>
`library()` consiste à prendre un livre de la bibliothèque et le mettre sur son bureau afin de pouvoir l'utiliser.

En pratique, les gens utilisent souvent *package* et *librairy* comme synonymes. Le terme technique important à retenir est **package**. Une librairie est plutôt l'endroit où les *packages* sont installés.

---

# Conclusion

- Il est important de savoir ce qu'est un `vector`, un `data.frame` et comment utiliser les fonctions.
- Il est impossible de tout connaître en R.
- Une recherche Google ou une question à Copilot peut rapidement répondre à votre question plutôt que de connaître les milliers de fonctions et objets disponibles dans le *package* R de base.
