---
title: "Packages à prioriser"
subtitle: "Atelier intensif"
author: "Guillaume Boucher"
institute: "INSPQ"
date: "Le 15 septembre 2026"
output:
  xaringan::moon_reader:
    lib_dir: libs
    nature:
      highlightStyle: github
      highlightLines: true
      countIncrementalSlides: false
    yolo: false
---
class: code85

<!-- CODE POUR TOUTES LES DIAPOS
<style type="text/css">
.remark-slide-content {
  font-size: 15px;
}
</style>
-->
```{r setup, include=FALSE, echo=FALSE}
knitr::opts_chunk$set(echo = TRUE,
                      comment = "#>")
library(data.table)
load("C:/Users/bougui01/Desktop/Mes Outils/R_Atelier/inspq/03 - Packages à prioriser/data_sample_rx.rda")
setkey(cohort_rx_dx, NULL)
load("C:/Users/bougui01/Desktop/Mes Outils/Rinspq/data/dim_rls.rda")
setkey(dim_rls, NULL)

fil_ariane <- function(...) {
  sections <- c(...)
  cat('<div class="breadcrumb">\n')
  for (i in 1:length(sections)) {
    cat('    <span>',sections[i],'</span>\n',
        sep = "")
  }
  cat('</div>')
}
```
```{css, echo=FALSE}
/* Fil d'ariane */
.breadcrumb {
  position: absolute;
  bottom: 10px;
  left: 60px;
  font-size: 12px;
  color: #777;
}
.breadcrumb span + span:before {
  content: " > ";
  padding: 0 5px;
  color: #ccc;
}


/* Taille du texte ou du code */
.textfont15 {font-size: 15px}
.textfont16 {font-size: 16px}
.textfont17 {font-size: 17px}
.textfont18 {font-size: 18px}
.textfont19 {font-size: 19px}
.textfont20 {font-size: 20px}
.code70 .remark-code {font-size: 70%}
.code75 .remark-code {font-size: 75%}
.code80 .remark-code {font-size: 80%}
.code85 .remark-code {font-size: 85%}
.code88 .remark-code {font-size: 88%}
.code90 .remark-code {font-size: 90%} /* Par défaut */
.code95 .remark-code {font-size: 95%}


/* *** EXEMPLES ***
.my-style {
  font-weight: bold;
  font-style: italic;
  font-size: 1.5em;
  color: red;
}
.foobar code.r {
  font-weight: bold;
}
.foobar code[class="remark-code"] {
  display: block;
  border: 1px solid red;
}
.remark-slide-content {
  font-size: 28px;
  padding: 20px 80px 20px 80px;
}
.remark-code, .remark-inline-code {
  background: #f0f0f0;
}
.remark-code {
  font-size: 24px;
}
.huge .remark-code {
  font-size: 200% !important;
}
.tiny .remark-code {
  font-size: 50% !important;
}
*/
```

# Tidyverse

Les *packages* qui seront présentés font partis du [tidyverse](https://tidyverse.org/), un **ensemble de packages** R conçu pour la science des données.

Le *tidyverse* s'installe et se charge de la même manière qu'un *package* normal.
```{r, eval=FALSE}
install.packages("tidyverse")  # installation
library(tidyverse)             # chargement
```
Puisque `library(tidyverse)` charge un ensemble de *packages*, on suggère d'appeler uniquement le ou les *packages* utilisés, surtout si vous avez des enjeux d'espaces mémoires.  
Exécuter `library(tidyverse)` est équivalent à
```{r, eval=FALSE}
library(ggplot2)
library(dplyr)
library(tidyr)
library(readr)
library(purrr)
library(tibble)
library(stringr)
library(forcats)
library(lubridate)
```

---
```{r, echo=FALSE, results="asis"}
fil_ariane("Tidyverse", "Concepts importants à connaître d'abord")
```

## Concepts importants à connaître d'abord
Dans le tidyverse, il y a deux nouveaux concepts à connaître.

1) Les *pipes* (`%>%`, `|>`) insèrent automatiquement le résultat précédent comme premier argument de la fonction suivante.
```{r, echo=FALSE}
`%>%` <- dplyr::`%>%`
```
```{r}
mean(1:5)
1:5 |> mean()
1:5 %>% mean()
```

---
```{r, echo=FALSE, results="asis"}
fil_ariane("Tidyverse", "Concepts importants à connaître d'abord")
```

## Concepts importants à connaître d'abord

2) L'évaluation des données (*data masking*)  
Permet d'utiliser des variables directement à l'intérieur d'une table. Il n'est plus nécessaire d'indiquer le nom de la table (`ma_table$ma_variable`).

Pour calculer l'IMC :
```{r, eval=FALSE}
# Sans data masking (R de base)
ma_table$imc <- ma_table$poids / ma_table$taille^2

# Avec data masking (tidyverse)
mutate(ma_table, imc = poids / taille^2)

# Avec data masking + pipes
ma_table %>% mutate(imc = poids / taille^2)
```

---
class: code75
```{r, echo=FALSE, results="asis"}
fil_ariane("Table pour exemples")
```
# Table pour exemples
```{r}
cohort_rx_dx
```
<br>
Prendre note que le nombre de lignes des tables affichées sera parfois deux, parfois six et d'autres fois plus. C'est uniquement une question d'espace disponible dans les diapositives.

---
class: center, middle

# dplyr

---
class: textfont18
```{r, echo=FALSE, results="asis"}
fil_ariane("dplyr", "Quand utiliser dplyr ?")
```

## Quand utiliser dplyr ?

- Aussitôt que vous êtes dans un `data.frame`
  + Pour manipuler et transformer **le contenu** d'un tableau.
  + Lorsque les données ont la bonne forme, mais qu'on veut extraire des informations ou faire des calculs.
- Filtrer, sélectionner, créer des colonnes, grouper, calculer des moyennes, trier...

Les principales fonctions sont :
- `select()` pour la sélection des variables (colonnes);
- `filter()` pour la sélection des observations (lignes);
- `mutate()` pour l'ajout ou la modification de variables;
- `group_by()` pour effectuer une opération *par groupe*;
- `summarise()` pour des statistiques résumées;
- `arrange()` pour trier les données.

<br>
La page officielle est disponible [ici](https://dplyr.tidyverse.org/).

`dplyr` contient combien d'objets (fonctions, variables, tables...) ?
```{r}
length(ls("package:dplyr"))
```

---
```{r, echo=FALSE, results="asis"}
fil_ariane("dplyr", "Utiliser dplyr")
```

## Utiliser dplyr

```{r}
library(dplyr)
```

Ce message indique quelles sont les fonctions du *package* `dplyr` qui ont le même nom qu'une fonction d'un autre *package*.

L’utilisation des fonctions `filter` et `lag` sont maintenant par défaut celles de `dplyr` plutôt que `stats`.  
Même chose pour les fonctions `intersect`, `setdiff`, `setequal` et `union` qui proviennent du *package* `base` (R de base).

---
```{r, echo=FALSE, results="asis"}
fil_ariane("dplyr", "Utiliser dplyr", "Objets masqués")
```

### Objets masqués
L'ordre dans lequel les *packages* sont appelés a un impact sur quel objet est masqué par quoi. Il est préférable de charger les *packages* au début de son code pour éviter l'erreur ci-dessous :
```{r, eval=FALSE}
x <- 1:10
filter(x, rep(1, 3))  # par défaut stats::filter()
library(dplyr)
filter(x, rep(1, 6))  # maintenant par défaut dplyr::filter()
```
> Erreur dans UseMethod("filter") :<br>
&nbsp;&nbsp;&nbsp;&nbsp;&nbsp;&nbsp;&nbsp;&nbsp;pas de méthode pour 'filter' applicable pour un objet de classe<br>
&nbsp;&nbsp;&nbsp;&nbsp;&nbsp;&nbsp;&nbsp;&nbsp;"c('integer', 'numeric')"

Le message d'erreur indique qu'on a essayé d'utiliser `filter()` sur un objet numérique alors que la fonction s'attend à recevoir un tableau.

---
```{r, echo=FALSE, results="asis"}
fil_ariane("dplyr", "Utiliser dplyr", "Objets masqués", "Note technique : les méthodes")
```

#### Note technique : les méthodes

Exemple avec la fonction `print()` :
```{r, eval=FALSE}
print()  # fonction générique
print.data.frame()  # Affichage des tableaux de données
print.Date()  # Affichage des dates
```

Pour connaître toutes les méthodes d'une fonction :
```{r}
methods(print)[1:10]
length(methods(print))
```

---
```{r, echo=FALSE, results="asis"}
fil_ariane("dplyr", "select")
```

## select

On utilise `select(.data, ...)` pour choisir ou exclure certaines colonnes.

### Arguments

- **`.data`** : Un `data.frame` ou tout ce qui en découle. Voir `tibble`, `lazy data.frame`, `data.table`...
- **`...`** : 

---
class: code80
```{r, echo=FALSE, results="asis"}
fil_ariane("dplyr", "select", "Sélection simple")
```

### Sélection simple
```{r, eval=FALSE}
select(cohort_rx_dx, id, code, start, duration) # prescriptions des ids
```
```{r, echo=FALSE}
head(select(cohort_rx_dx, id, code, start, duration), 3)
```

```{r, eval=FALSE}
# Cette méthode sera priorisée dans les prochains exemples
cohort_rx_dx %>% select(id, code, start, duration)
```
```{r, echo=FALSE}
head(cohort_rx_dx %>% select(id, code, start, duration), 3)
```

```{r}
# Enregistrer le résultat dans l'objet "rx".
# Cette table sera utilisée pour des exemples plus tard
rx <- cohort_rx_dx %>% select(id, code, start, duration)
```

---
```{r, echo=FALSE, results="asis"}
fil_ariane("dplyr", "select", "Exclusion")
```

### Exclusion
```{r, eval=FALSE}
cohort_rx_dx %>% select(-dx1, -dx2, -dx3)
```
```{r, echo=FALSE}
head(cohort_rx_dx %>% select(-dx1, -dx2, -dx3))
```

---
```{r, echo=FALSE, results="asis"}
fil_ariane("dplyr", "select", "Commence par")
```

### Commence par
```{r, eval=FALSE}
cohort_rx_dx %>% select(id, code, start, starts_with("dx"))
```
```{r, echo=FALSE}
head(cohort_rx_dx %>% select(id, code, start, starts_with("dx")) %>% filter(!is.na(dx1)))
```
<br>
Voir aussi `ends_with()`.

---
```{r, echo=FALSE, results="asis"}
fil_ariane("dplyr", "select", "Contient")
```

### Contient
```{r, eval=FALSE}
cohort_rx_dx %>% select(contains("is"))
```
```{r, echo=FALSE}
head(cohort_rx_dx %>% select(contains("is")))
```

---
class: code80
```{r, echo=FALSE, results="asis"}
fil_ariane("dplyr", "select", "Tout le reste")
```

### Tout le reste

```{r, eval=FALSE}
cohort_rx_dx %>% select(id, sexe, naiss, rls, everything())
```
```{r, echo=FALSE}
head(cohort_rx_dx %>% select(id, sexe, naiss, rls, everything()))
```

---
```{r, echo=FALSE, results="asis"}
fil_ariane("dplyr", "select", "Selon type")
```

### Selon type

Numériques
```{r, eval=FALSE}
cohort_rx_dx %>% select(where(is.numeric))
```
```{r, echo=FALSE}
head(cohort_rx_dx %>% select(where(is.numeric)), 2)
```

Caractères
```{r, eval=FALSE}
cohort_rx_dx %>% select(where(is.character))
```
```{r, echo=FALSE}
head(cohort_rx_dx %>% select(where(is.character)), 2)
```
<br>
Voir aussi `is.factor`, `is.logical`, `is.Date`...

---
class: code80
```{r, echo=FALSE, results="asis"}
fil_ariane("dplyr", "select", "any_of / all_of")
```

### any_of / all_of

```{r}
cols <- c("id", "sexe", "age", "rls", "code_postal")
```

`any_of` ignore les colonnes absentes
```{r, eval=FALSE}
cohort_rx_dx %>% select(any_of(cols))
```
```{r, echo=FALSE}
head(cohort_rx_dx %>% select(any_of(cols)), n = 2)
```

`all_of` s'assure que toutes les colonnes sont présentes en indiquant un message d'erreur si ce n'est pas le cas.
```{r, eval=FALSE}
cohort_rx_dx %>% select(all_of(cols))
```
```{r, echo=FALSE, error=TRUE}
cohort_rx_dx %>% select(all_of(cols))
```

---
```{r, echo=FALSE, results="asis"}
fil_ariane("dplyr", "filter")
```

## filter
On utilise `filter(.data, ...)` pour conserver les lignes et `filter_out(.data, ...)` pour les exclure.

Quelques exemples à utiliser dans `filter()` ou `filter_out()` :
.pull-left[
```{r, eval=FALSE}
<    # plus petit que
>    # plus grand que
==   # égal à
%in% # égal à plusieurs valeurs

&    # et
!    # contraire de

is.na()  # est valeur manquante
```
]
.pull-right[
```{r, eval=FALSE}
<=  # plus petit ou égal à
>=  # plus grand ou égal à
!=  # n'est pas égal à

  
|   # ou


between(x, y, z)  # [y, z] de x
```
]

---
class: code85
```{r, echo=FALSE, results="asis"}
fil_ariane("dplyr", "filter", "Condition simple")
```

### Condition simple

Toutes les prescriptions avec une durée (ou une quantité) de 30 jours.
```{r, eval=FALSE}
cohort_rx_dx %>% select(id, sexe, naiss, code, duration) %>%
  filter(duration == 30)
```
```{r, echo=FALSE}
cohort_rx_dx %>% select(id, sexe, naiss, code, duration) %>%
  filter(duration == 30)
```

---
class: code80
```{r, echo=FALSE, results="asis"}
fil_ariane("dplyr", "filter", "Plusieurs conditions")
```

### Plusieurs conditions

1) Toutes les prescriptions avec une durée (ou une quantité) de 30 jours.
2) Exclure les RLS 1001, 1701 et 1801.
3) Au moins un diagnostique (`dx1` a une valeur).
```{r, eval=FALSE}
# Séparer par des virgules = ET / AND
cohort_rx_dx %>% select(id, sexe, rls, code, duration, dx1) %>%
  filter(duration == 30, !rls %in% c("1001", "1701", "1801"), !is.na(dx1))
```
```{r, echo=FALSE}
head(cohort_rx_dx %>% select(id, sexe, rls, code, duration, dx1) %>%
  filter(duration == 30, !rls %in% c("1001", "1701", "1801"), !is.na(dx1)),
  2)
```

```{r, eval=FALSE}
# Avec le symbole & = ET / AND
cohort_rx_dx %>% select(id, sexe, rls, code, duration, dx1) %>%
  filter(duration == 30 & !rls %in% c("1001", "1701", "1801") & !is.na(dx1))
```
```{r, echo=FALSE}
head(cohort_rx_dx %>% select(id, sexe, rls, code, duration, dx1) %>%
  filter(duration == 30 & !rls %in% c("1001", "1701", "1801") & !is.na(dx1)),
  2)
```

---
```{r, echo=FALSE, results="asis"}
fil_ariane("dplyr", "mutate")
```

## mutate
On utilise `mutate(.data, ...)` pour créer ou modifier des colonnes.

### Créer une colonne
Indiquer la fin théorique de la prescription.
```{r, eval=FALSE}
rx %>% mutate(end = start + duration - 1)
```
```{r, echo=FALSE}
head(rx %>% mutate(end = start + duration - 1), 3)
```

Pour sauvegarder les résultats (modifier `rx`)
```{r}
rx <- rx %>% mutate(end = start + duration - 1)
```

---
```{r, echo=FALSE, results="asis"}
fil_ariane("dplyr", "mutate", "Créer plusieurs colonnes")
```

### Créer plusieurs colonnes
```{r, eval=FALSE}
rx <- rx %>%
  mutate(end = start + duration - 1,
         qte_desc = case_when(
           duration == 1   ~ "unique",
           duration == 30  ~ "mensuel",
           duration == 90  ~ "trimestriel",
           is.na(duration) ~ NA,
           
           .default = "autre"
         ))
rx
```
```{r, echo=FALSE}
rx <- rx %>%
  mutate(end = start + duration - 1,
         qte_desc = case_when(
           duration == 1   ~ "unique",
           duration == 30  ~ "mensuel",
           duration == 90  ~ "trimestriel",
           is.na(duration) ~ NA,
           
           .default = "autre"
         ))
rx[c(1, 3, 6, 10, 17416)]
rx <- rx %>% select(-end, -qte_desc)
```

---
```{r, echo=FALSE, results="asis"}
fil_ariane("dplyr", "group_by")
```

## group_by
On utilise `group_by(.data, ...)` pour faire une analyse pour chaque groupe.

Supposons qu'on voudrait calculer le nombre de jours qu'un individu s'est fait prescrire un médicament.

Sans `group_by`
```{r}
rx[c(1:3, 298:300), c("id", "duration")] %>%
  mutate(cumulatif = cumsum(duration))
```
Les 32 jours du `id 1` s'ajoute aux premiers 45 jours du `id 2`.

---
```{r, echo=FALSE, results="asis"}
fil_ariane("dplyr", "group_by")
```

Avec `group_by`
```{r, eval=FALSE}
rx[c(1:3, 298:300), c("id", "duration")] %>%
  group_by(id) %>%
  mutate(cumulatif = cumsum(duration))
```
```{r, echo=FALSE}
rx[c(1:3, 298:300), c("id", "duration")] %>%
  group_by(id) %>%
  mutate(cumulatif = cumsum(duration)) %>%
  as.data.table()
```

Dès qu'on arrive au `id 2`, la somme cumulative recommence.

---
```{r, echo=FALSE, results="asis"}
fil_ariane("dplyr", "group_by", "ungroup")
```

### ungroup

On utilise `ungroup` pour supprimer un `group_by` qui précède.
```{r}
rx[c(1:3, 298:300)] %>%
  select(id, start, duration) %>%
  group_by(id) %>%
  mutate(cumulatif = cumsum(duration),
         min_start_id = min(start)) %>%  # date min par id
  ungroup() %>%
  mutate(min_start_tout = min(start))  # date min pour tout
```

---
class: code85
```{r, echo=FALSE, results="asis"}
fil_ariane("dplyr", "summarise / summarize")
```

## summarise / summarize
On utilise `summarise(.data, ..., .by = NULL)` (ou `summarize()`) pour créer les statistiques.
```{r, eval=FALSE}
rx %>%
  filter(!is.na(duration)) %>%
  mutate(annee = lubridate::year(start)) %>%
  summarize(MIN = min(duration),
            Q1 = round(quantile(duration, 0.25), 1),
            MOY = round(mean(duration), 1),
            MEDIAN = median(duration),
            Q3 = round(quantile(duration, 0.75), 1),
            MAX = max(duration),
            N = n(),
            
            .by = c("code", "annee"))
```
```{r, echo=FALSE}
head(
rx %>%
  filter(!is.na(duration)) %>%
  mutate(annee = lubridate::year(start)) %>%
  summarize(MIN = min(duration),
            Q1 = round(quantile(duration, 0.25), 1),
            MOY = round(mean(duration), 1),
            MEDIAN = median(duration),
            Q3 = round(quantile(duration, 0.75), 1),
            MAX = max(duration),
            N = n(),
            
            .by = c("code", "annee"))
)
```

---
```{r, echo=FALSE, results="asis"}
fil_ariane("dplyr", "arrange")
```

## arrange
On utilise `arrange(.data, ..., .by_group = FALSE)` pour trier les données dans l'ordre souhaité. Par défaut, les données sont triées en ordre croissant. On utilise `desc()` pour trier par ordre décroissant.
```{r}
rx %>% arrange(id, code, desc(start))
```

---
```{r, echo=FALSE, results="asis"}
fil_ariane("dplyr", "arrange")
```

Après un `summarize()` :
```{r, eval=FALSE}
rx %>%
  filter(!is.na(duration)) %>%
  mutate(annee = lubridate::year(start)) %>%
  summarize(MIN = min(duration),
            Q1 = round(quantile(duration, 0.25), 1),
            MOY = round(mean(duration), 1),
            MEDIAN = median(duration),
            Q3 = round(quantile(duration, 0.75), 1),
            MAX = max(duration),
            N = n(),
            
            .by = c("code", "annee")) %>%
  arrange(code, annee)
```
```{r, echo=FALSE}
head(
  rx %>%
    filter(!is.na(duration)) %>%
    mutate(annee = lubridate::year(start)) %>%
    summarize(MIN = min(duration),
              Q1 = round(quantile(duration, 0.25), 1),
              MOY = round(mean(duration), 1),
              MEDIAN = median(duration),
              Q3 = round(quantile(duration, 0.75), 1),
              MAX = max(duration),
              N = n(),
              
              .by = c("code", "annee")) %>%
    arrange(code, annee)
)
```

---
```{r, echo=FALSE, results="asis"}
fil_ariane("dplyr", "left join")
```

## left_join

On utilise le `left_join(x, y, by, ...)` pour ajouter des informations provenant d'une deuxième table.

À partir de la table initiale, on construit une table de la cohorte d'étude :
```{r}
cohort <- cohort_rx_dx %>%
  select(id, sexe, naiss, rls) %>%
  distinct() %>%
  filter(!is.na(sexe))
```
```{r, echo=FALSE}
head(cohort)
```

---
```{r, echo=FALSE, results="asis"}
fil_ariane("dplyr", "left join")
```

À partir du fichier *Estimations et projections de population par territoire sociosanitaire* du Ministère de la Santé et des Services sociaux, on s'est construit une table de dimension RLS.
```{r}
head(dim_rls)
```

---
class: code80
```{r, echo=FALSE, results="asis"}
fil_ariane("dplyr", "left join")
```

Grâce à `left_join` on est en mesure d'ajouter les informations de la table `dim_rls` à notre table `cohort`.
```{r, eval=FALSE}
cohort %>%
  left_join(dim_rls, by = c("rls" = "CODE")) %>%
  rename(nom_rls = DESCRIPTIF)
```
```{r, echo=FALSE}
head(
  cohort %>%
    left_join(dim_rls, by = c("rls" = "CODE")) %>%
    rename(nom_rls = DESCRIPTIF)
)
```

Voir aussi :

- `inner_join()`
- `right_join()`
- `full_join()`

---

## *Cheatsheet*

Une *cheatsheet* est une fiche de référence qui regroupe les fonctions et les commandes les plus utiles.<br>
Il est possible de les consulter sur le site du *[tidyverse](https://tidyverse.org/)*.

Consulter une *cheatsheet* n'est pas une preuve qu'on ne connaît pas R. C'est la preuve qu'on n'essaie pas de mémoriser des centaines de fonctions pour rien.

<br>
À retenir : **ALLER LES CONSULTER!!!**

---
class: center, middle

# tidyr

---
```{r, echo=FALSE, results="asis"}
fil_ariane("tidyr", "Quand utiliser tidyr ?")
```

## Quand utiliser tidyr ?

On utilise `tidyr` lorsqu'on veut modifier **la structure** d'une table, **le contenant**, alors que `dplyr` était pour le contenu.

La page officielle est disponible [ici](https://tidyr.tidyverse.org/index.html).

`tidyr` contient combien d'objets (fonctions, variables, tables...) ?
```{r}
library(tidyr)
length(ls("package:tidyr"))
```

---
```{r, echo=FALSE, results="asis"}
fil_ariane("tidyr", "pivot_longer")
```

## pivot_longer
Il est préférable (pour ne pas dire obligé) de travailler avec des tables *en longueur* où chaque ligne est **une seule et unique observation**.

Exemple où on a plusieurs diagnostics sur la même ligne.
```{r}
# Table des diagnostics avec les informations pertinentes
dx <- cohort_rx_dx %>%
  select(id, start, dx1, dx2, dx3) %>%
  filter(!is.na(dx1))  # lignes sans diagnostics
```
```{r, echo=FALSE}
head(dx)
```

---

```{r, echo=FALSE, results="asis"}
fil_ariane("tidyr", "pivot_longer")
```

Les colonnes `dx1`, `dx2` et `dx3` ne respectent pas le concept de *une ligne par observation*. On transforme la table pour que chaque colonne devienne une ligne.
```{r}
dx_long <- dx %>%
  pivot_longer(
    cols = dx1:dx3,
    names_to = "ndx",
    values_to = "dx",
    values_drop_na = TRUE
  )
```
```{r, echo=FALSE}
as.data.frame(head(dx_long))
```

R a été conçu pour manipuler des vecteurs. Comme les colonnes d'une table sont des vecteurs, R est généralement plus efficace lorsqu'on effectue une opération sur une colonne complète que lorsqu'on traite les données ligne par ligne.

---
```{r, echo=FALSE, results="asis"}
fil_ariane("tidyr", "pivot_wider")
```

## pivot_wider
Contraire de `pivot_longer()` où on préfère passer d'une table longue à une table large.

Exemple où on voudrait créé un tableau de présence à partir de la table suivante :
```{r, echo=FALSE}
library(dplyr)
library(tidyr)

# Données de départ
presence_id <- as.data.frame(tibble(
  id = c(1,
         2, 2,
         3, 3, 3),
  data_source = c("RAMQ",
                  "RAMQ", "MED_ECHO",
                  "RAMQ", "MED_ECHO", "DECES")
))
```
```{r}
presence_id
```


---
class: code85
```{r, echo=FALSE, results="asis"}
fil_ariane("tidyr", "pivot_wider")
```

On veut indiquer la présence de l'individu par `1` et son absence par `0`.
```{r}
presence_id %>%
  mutate(present = 1)
```
```{r}
presence_id %>%
  mutate(present = 1) %>%
  pivot_wider(
    names_from = data_source,
    values_from = present,
    values_fill = 0
  )
```

---
class: center, middle

# stringr

---
class: code80
```{r, echo=FALSE, results="asis"}
fil_ariane("stringr", "Quand utiliser stringr ?")
```

## Quand utiliser stringr ?
On utilise `stringr` pour la manipulation des données. Sa principale mission est de faciliter la manipulation des chaînes de caractères :
```{r}
x <- "  Espaces au début ? À la fin ?   "
gsub("^\\s+|\\s+$", "", x)  # R de base
stringr::str_trim(x)  # stringr
```

La page officielle est disponible [ici](https://stringr.tidyverse.org/).

`stringr` contient combien d'objets (fonctions, variables, tables...) ?
```{r}
library(stringr)
length(ls("package:stringr"))
```

---
class: code85
```{r, echo=FALSE, results="asis"}
fil_ariane("stringr", "Fonctions utiles")
```

## Fonctions utiles

Détection
```{r}
str_detect(c("Diabète", "Asthme"), "Diab")
```

Remplacement
```{r}
str_replace("Diabète de type 2", "type 2", "type II")
str_replace_all("A-B-C", "-", "_")
```

Longueur
```{r}
str_length("Québec")
```

---
```{r, echo=FALSE, results="asis"}
fil_ariane("stringr", "Fonctions utiles")
```

Longueur
```{r}
str_length("Québec")
```

Concaténation
```{r}
str_c("Patient_", 123)  # équivalent de paste0()
```

Sous-chaîne
```{r}
str_sub("2025-09-01", 1, 4)
```

---
```{r, echo=FALSE, results="asis"}
fil_ariane("stringr", "Fonctions utiles")
```

Majuscules et minuscules
```{r}
str_to_upper("Diabète")
str_to_lower("Diabète")
```

Retrait d'espaces
```{r}
str_trim("   Québec   ")
str_squish("   Vivre   au  Québec    ") # str_trim + str_replace_all
```

---
```{r, echo=FALSE, results="asis"}
fil_ariane("stringr", "stringr dans dplyr")
```

## stringr dans dplyr

En reprenant notre exemple de *diagnostics long* :
```{r, echo=FALSE}
as.data.frame(head(dx_long, n = 4))
```
Je veux que la colonne `ndx` soit un nombre entier allant de `1` à `N` au lieu de `dx1` à `dxN`.
```{r}
dx_long <- dx_long %>%
  mutate(ndx = as.integer(str_remove(ndx, "dx")))
```
```{r, echo=FALSE}
as.data.frame(head(dx_long, n = 4))
```

---
class: center, middle

# lubridate

---
class: code80
```{r, echo=FALSE, results="asis"}
fil_ariane("lubridate", "Quand utiliser lubridate ?")
```

## Quand utiliser lubridate ?
On peut utiliser `lubridate` aussitôt qu'on travaille avec une variable de type `Date`.

Le package lubridate simplifie le code en voulant exprimer le temps comme un concept plutôt qu’une chaîne de caractère formatée.

```{r}
as.integer(format(as.Date("2020-06-01"), "%Y"))  # R de base
```
```{r, eval=FALSE}
year(as_date("2020-06-01"))  # lubridate
```
```{r, echo=FALSE}
lubridate::year(lubridate::as_date("2020-06-01"))
```

La page officielle est disponible [ici](https://lubridate.tidyverse.org/).

`lubridate` contient combien d'objets (fonctions, variables, tables...) ?
```{r}
library(lubridate)
length(ls("package:lubridate"))
```

---

```{r, echo=FALSE, results="asis"}
fil_ariane("lubridate", "Fonctions utiles")
```

Convertir en date
```{r}
ymd("2025-06-15")
dmy("15-06-2025")
```

Extraire des composantes
```{r}
year(ymd("2025-06-15"))
month(ymd("2025-06-15"))
```

---
class: code85
```{r, echo=FALSE, results="asis"}
fil_ariane("lubridate", "Fonctions utiles")
```

Ajouter ou soustraire du temps
```{r}
ymd("2025-06-15") + days(30)
# Attention aux 29 février !!!
ymd("2024-02-29") - months(24)
ymd("2024-02-29") %m-% months(24)  # %m+$ pour ajouter
```

Période précédente ou suivante
```{r}
floor_date(ymd("2025-06-15"), "month")
ceiling_date(ymd("2025-06-15"), "month")
```

---
class: center, middle

# readr

---


## Notes

- vignettes
- doc-case_when
