---
title: "R intermédiaire"
subtitle: "Atelier intensif"
author: "Guillaume Boucher"
institute: "INSPQ"
date: "Le 10 septembre 2026"
output:
  xaringan::moon_reader:
    lib_dir: libs
    nature:
      highlightStyle: github
      highlightLines: true
      countIncrementalSlides: false
    yolo: false
---
<!-- CODE POUR TOUTES LES DIAPOS
<style type="text/css">
.remark-slide-content {
  font-size: 15px;
}
</style>
-->
```{r setup, include=FALSE, echo=FALSE}
knitr::opts_chunk$set(echo = TRUE,
                      comment = "#>")

fil_ariane <- function(...) {
  sections <- c(...)
  cat('<div class="breadcrumb">\n')
  for (i in 1:length(sections)) {
    cat('    <span>',sections[i],'</span>\n',
        sep = "")
  }
  cat('</div>')
}
```
```{css, echo=FALSE}
/* Fil d'ariane */
.breadcrumb {
  position: absolute;
  bottom: 10px;
  left: 60px;
  font-size: 12px;
  color: #777;
}
.breadcrumb span + span:before {
  content: " > ";
  padding: 0 5px;
  color: #ccc;
}


/* Taille du texte ou du code */
.textfont15 {font-size: 15px}
.textfont16 {font-size: 16px}
.textfont17 {font-size: 17px}
.textfont18 {font-size: 18px}
.textfont19 {font-size: 19px}
.textfont20 {font-size: 20px}
.code75 .remark-code {font-size: 75%}
.code80 .remark-code {font-size: 80%}
.code85 .remark-code {font-size: 85%}
.code88 .remark-code {font-size: 88%}
.code90 .remark-code {font-size: 90%} /* Par défaut */
.code95 .remark-code {font-size: 95%}


/* *** EXEMPLES ***
.my-style {
  font-weight: bold;
  font-style: italic;
  font-size: 1.5em;
  color: red;
}
.foobar code.r {
  font-weight: bold;
}
.foobar code[class="remark-code"] {
  display: block;
  border: 1px solid red;
}
.remark-slide-content {
  font-size: 28px;
  padding: 20px 80px 20px 80px;
}
.remark-code, .remark-inline-code {
  background: #f0f0f0;
}
.remark-code {
  font-size: 24px;
}
.huge .remark-code {
  font-size: 200% !important;
}
.tiny .remark-code {
  font-size: 50% !important;
}
*/
```

# R Intermédiaire

Contrôle du flux

- Conditions
- Fonctions
- Boucles

---
class: center, middle

# Conditions

---
```{r, echo=FALSE, results='asis'}
fil_ariane("Conditions", "Introduction")
```

## Utilité des conditions
Une condition permet à R de prendre une décision selon qu'une règle est vraie (`TRUE`) ou fausse (`FALSE`).

Exemple :<br>
Si l'âge est de 65 ans ou plus,<br>
alors la personne est considéré comme un aîné.<br>
Sinon,<br>
elle n'est pas considéré comme un aîné.
```{r}
age <- 72
if (age >= 65) {
  print("Aîné")
} else {
  print("Non aîné")
}
```

---
```{r, echo=FALSE, results='asis'}
fil_ariane("Conditions", "Structure d'une condition")
```

## Structure d'une condition

```{r, eval=FALSE}
if (condition) {
  
  action si TRUE
  
} else {
  
  action si FALSE
  
}
```

---
```{r, echo=FALSE, results='asis'}
fil_ariane("Conditions", "Plusieurs conditions")
```

## Plusieurs conditions
Lorsqu'il y a plusieurs conditions, la deuxième condition et les suivantes se font avec `else if`.
```{r}
age <- 45
if (age >= 65) {
  print("Aîné")
} else if (age >= 18) {
  print("Adulte")
} else if (age < 18) {
  print("Mineur")
} else {
  print(NA)
}
```

---
```{r, echo=FALSE, results='asis'}
fil_ariane("Conditions", "Conditions dans une condition")
```

## Conditions dans une condition
Les conditions peuvent s'imbriquer les unes dans les autres
```{r, eval=FALSE}
if (note >= 60) {
  if (note >= 90) {
    print("A")
  } else {
    print("Réussite")
  }
} else {
  if (note >= 50) {
    print("Échec de peu")
  } else {
    print("Échec")
  }
}
```


---
```{r, echo=FALSE, results='asis'}
fil_ariane("Conditions", "Conditions sur un vecteur")
```

## Condition sur un vecteur
`if` est utilisé pour prendre une décision dans un programme.<br>
On utilise `ifelse()` pour appliquer une règle à toutes les valeurs d'un vecteur ou d'une colonne.
```{r}
age <- c(72, 54, 22, 65, 18)
ifelse(test = age >= 65, yes = "Aîné", no = "Adulte")
```

```{r}
age <- c(72, 54, 22, 65, 7)
ifelse(
  age >= 65,
  "Aîné",
  ifelse(age > 18,
         "Adulte",
         "Mineur")
)
```

---
class: center, middle

# Fonctions

---
```{r, echo=FALSE, results='asis'}
fil_ariane("Fonctions", "Problème ?")
```

## Problème ?
Voyez-vous un problème ici ?

.pull-left[
```{r, eval=FALSE}
age <- 88
if (age >= 65) {
  print("Aîné")
} else {
  print("Non aîné")
}

age <- 44
if (age >= 65) {
  print("Aîné")
} else {
  print("Non aîné")
}

age <- 46
if (age >= 65) {
  print("Aîné")
} else {
  print("Non aîné")
}
```
]

.pull-right[
```{r, eval=FALSE}
age <- 36
if (age >= 65) {
  print("Aîné")
} else {
  print("Non aîné")
}

age <- 17
if (age >= 65) {
  print("Aîné")
} else {
  print("Non aîné")
}

age <- 5
if (age >= 65) {
  print("Aîné")
} else {
  print("Non aîné")
}
```
]

---
```{r, echo=FALSE, results='asis'}
fil_ariane("Fonctions", "Utilité d'une fonction")
```

## Utilité d'une fonction
Une fonction permet d'enregistrer une série d'instructions sous un nom afin de pouvoir les réutiliser.
```{r}
groupe_age <- function(age) {
  if (age >= 65) {
    return("Aîné")
  } else {
    return("Non aîné")
  }
}
```
```{r}
class(groupe_age)
```


---
```{r, echo=FALSE, results='asis'}
fil_ariane("Fonctions", "Utilité d'une fonction")
```

```{r}
groupe_age(88)
groupe_age(36)
grp_age <- groupe_age(44)
grp_age
```

---
```{r, echo=FALSE, results='asis'}
fil_ariane("Fonctions", "Structure d'une fonction")
```

## Structure d'une fonction

### Nom de la fonction
On commence par inscrire le nom de la fonction qu'on veut créer : `groupe_age`.

### Créer la fonction
On crée un objet fonction de la même manière qu'un `vector`, une `list`, un `data.frame`...
```{r, eval=FALSE}
groupe_age <- function() ...
```

---
```{r, echo=FALSE, results='asis'}
fil_ariane("Fonctions", "Structure d'une fonction")
```

### Arguments
On inscrit les arguments à l'intérieur des parenthèses.
```{r, eval=FALSE}
groupe_age <- function(argument1, argument2)
```
Une fonction peut ne pas avoir d'argument.
```{r}
msg_bienvenue <- function() {
  paste("Aujourd'hui nous sommes le", Sys.Date())
}
msg_bienvenue()
```

---
```{r, echo=FALSE, results='asis'}
fil_ariane("Fonctions", "Structure d'une fonction", "Arguments")
```

Les arguments avec une valeur
